ACORDAO-COMPLETO-2441887

ACÓRDÃO 4064/2020 ATA 47/2020 - PLENÁRIO

VISTOS, relatados e discutidos estes autos que tratam de acompanhamento do processo de desestatização referente à 6ª rodada de concessões aeroportuárias, composta por vinte e dois aeroportos ao todo, divididos em três blocos (Sul, Central e Norte) ;
ACORDAM os Ministros do Tribunal de Contas da União, reunidos em sessão extraordinária do Plenário, ante as razões expostas pelo relator, em:
9.1. considerar atendidas as exigências da Instrução Normativa-TCU 81/2018 com relação aos documentos desta 6ª rodada de concessão de aeroportos;
9.2. recomendar à Agência Nacional de Aviação Civil, com fundamento no art. 11 da Resolução-TCU 315/2020, que:
9.2.1. avalie a conveniência e oportunidade de considerar, nos futuros procedimentos que realizar para a contratação de estudos técnicos e/ou projetos, o desempenho prévio das empresas dentre os critérios de pontuação que vierem a ser adotados, com o objetivo de buscar a melhoria contínua na seleção de seus contratados;
9.2.2. avalie a conveniência e oportunidade de aprimorar o texto das cláusulas editalícias que disciplinam as condições para a participação de licitante que não seja operador aeroportuário e/ou participação de consórcio que não possua operador aeroportuário em sua composição, de modo a tornar mais clara a forma de participação destes e, com isso, mitigar os riscos de má interpretação de seus termos, o que poderia afastar ou inabilitar indevidamente potenciais interessados, bem como os riscos de judicialização do certame;
9.2.3. implemente controles internos suficientes para evitar o risco de as concessionárias enviesarem a avaliação dos indicadores de qualidade de serviço (IQS) e, como consequência, apresentarem índices que não reflitam fidedignamente a realidade dos serviços prestados, com vistas a maximizarem suas receitas;
9.2.4. avalie a conveniência e oportunidade de revisar a consistência dos EVTEA da 6ª rodada de concessões no que tange à demanda de carga do Aeroporto de Navegantes e às obras de expansão previstas em seu Plano Diretor, para, caso sejam encontradas inconsistências, realize as devidas correções a fim de adaptar os investimentos conforme a real demanda daquele aeroporto, sem prejuízo à publicação do edital do leilão;
9.2.5. inclua nas minutas de contratos dispositivos similares aos constantes nas cláusulas 16.1 e 16.1.1 da minuta de contrato dos aeroportos da 5ª Rodada de Concessões, os quais atenderam ao disposto no item 9.4.1 dos Acórdãos 925/2016, 926/2016, 956/2016 e 957/2016, todos do Plenário, garantindo aos empregados da Infraero atualmente lotados nos aeroportos objeto da concessão a devida preferência na seleção para o quadro de empregados da concessionária;
9.3. indeferir os pedidos de habilitação como interessados neste processo apresentados pela empresa Pac Logística e Hangaragem Ltda. e pela Federação das Associações Empresariais de Santa Catarina - Facisc, com fundamento no art. 146, §2º, do Regimento Interno TCU;  	
9.4. encaminhar cópia deste acórdão à Agência Nacional de Aviação Civil, à Secretaria Nacional de Aviação Civil e ao Senador Wellington Fagundes, para ciência, e comunicar-lhes que o relatório e voto que a fundamenta pode ser acessado no sítio eletrônico www.tcu.gov.br/acordaos.

Processo de desestatização para acompanhar a 6ª rodada de concessões de aeroportos.

Inicialmente, reconheço o detalhado e percuciente trabalho realizado pelo Relator e pela SeinfraRodoviaAviação nestes autos de acompanhamento do processo de desestatização referente à 6ª rodada de concessões aeroportuárias, composta por vinte e dois aeroportos ao todo, divididos em três blocos.
2.	Este voto está dividido em três partes. A primeira é a seguinte:
I
3.	Desde já, informo que acompanho o Relator na proposta de considerar atendidas as exigências da Instrução Normativa-TCU 81/2018 com relação aos documentos desta 6ª rodada de concessão de aeroportos, exceto no que no que se refere ao Aeroporto de Navegantes, sobre os quais gostaria de tecer algumas considerações.
4.	Recebi em meu gabinete memorial assinado pelos Excelentíssimos Senadores da República, eleitos pelo Estado de Santa Catarina, Dário Berger e Esperidião Amim, apontando "gravíssimas impropriedades dos estudos técnicos que embasam a concessão" daquele aeroporto, as quais estariam sintetizadas em três tópicos: (i) desconsideração do plano diretor do aeroporto, vigente e homologado pela Anac desde 2013; (ii) subdimensionamento da demanda de cargas constantes nos estudos; e (iii) a permuta de investimentos, pois foram retirados valores previstos para o Aeroporto de Navegantes e acrescida a obrigatoriedade de nova pista de pouso e decolagem (PPD) para o aeroporto de Curitiba. Idêntico memorial foi juntado aos autos (peça 106) , desta vez assinado pelo Exmo Deputado Federal catarinense Daniel Freitas.
5.	Verifico, ainda, que tais assuntos já foram levantados nos presentes autos pela empresa Pac Logística Hangaragem Ltda. (Pac Log) (peça 29) e pela Federação das Associações Empresariais de Santa Catarina (Facisc) (peças 64, 99, 100 e 103) . 
*
6.	Inicialmente, passo a tratar da questão relacionada ao Plano Diretor do Aeroporto de Navegantes (peça 29, p.8) e (peça 64, p.8) , homologado pela Portaria ANAC 2445/SIA, de 18/9/2013, o qual já contemplava a necessidade de construção de uma nova pista de pouso e decolagem de 2.600 metros. 
7.	De acordo com os Exmos Senadores da República catarinenses e com o Deputado Daniel Freitas (peça 106) :
" (...) a construção da segunda PPD do Aeroporto de Navegantes não é um projeto genérico, etéreo, que tenha permanecido apenas no plano teórico ou aguardando atos preparatórios, mas sim, inequivocamente, um procedimento em pleno andamento, no qual já houve o emprego do erário público para viabilizar a construção da indigitada PPD. 
O Acordo de Cooperação Técnica nº 0001/2017/0034 celebrado entre a Prefeitura de Navegantes prova que para fins de viabilizar a construção da segunda PPD já foram realizadas as declarações de utilidade pública das áreas a serem  desapropriadas, adaptações no plano diretor municipal bem como a realização de gastos com as desapropriações propriamente ditas, tanto que boa parte dessas áreas já foi dada como "desapropriada" ou "a desapropriar" pelos próprios estudos que instruíram a 6ª Rodada de Concessões"  (grifei) .
8.	Em sua manifestação a Pac Log, concessionária da Infraero no Terminal Logístico de Cargas (Teca) do Aeroporto Internacional de Navegantes, assim afirma (peça 29, p. 2,3 e 6) :
"Há severas inconsistências, fragilidades e omissões apresentadas nos estudos de viabilidade (EVTEAs) do Bloco Sul relacionados ao dito Aeroporto que influenciam diretamente o contrato comercial e as atividades da PAC LOG. Exemplo disso, é que os estudos desconsideram completamente a construção do Novo TECA pela PAC LOG. Terminal este que estará finalizado no primeiro semestre de 2021 e ampliará em mais de 15 (quinze) vezes a capacidade de armazenagem. Porém, nada disso foi considerado para os estudos ora vergastados. 
Vale ponderar que o Novo TECA, está sendo construído com base no Plano Diretor do Aeroporto de Navegantes, aprovado em setembro de 2013. Plano este que previa a construção  de  uma  nova  pista  de  pouso  e  decolagem,  motivo  pelo  qual, indiretamente, se justificou a construção do Novo TECA. Contudo, o projeto escolhido para a 6ª Rodada de Concessões da ANAC ignora o Plano Diretor, impossibilita a construção de uma nova pista de pouso e decolagem e, pior ainda, isola o Novo TECA do Complexo Aeroportuário de Navegantes, de modo que prejuízos incontáveis e insegurança jurídica se imporão sobre a PAC LOG (...) 
O Novo TECA contará com uma área construída de 11.302,76 m², da qual 7.000 m² estão dedicados ao galpão de armazenagem, o que ampliará em 05 vezes a capacidade de movimentação e armazenamento do TECA. A construção do Novo TECA se trata, portanto, de um investimento substancial que visa a criação de um novo complexo de armazenagem no aeroporto, em montante superior a R$ 36.000.000,00 (trinta e seis milhões de reais) , dos quais já foram contratados mais de 20.000.000,00 (vinte milhões de reais) . 
Em nenhum dos estudos relacionados ao Aeroporto de Navegantes para a 6ª rodada foi considerado o investimento do Novo Terminal de Carga. O plano de desenvolvimento final do Sítio Aeroportuário, conforme previsto no Estudo de Engenharia e Afins, não contempla a estrutura do Novo Terminal de Cargas. Contempla somente a estrutura atual, que é extremamente menor.  
Sem a projeção de uma pista de comunicação entre TECA e Lado Ar, resta um temor inequívoco de que a construção do Novo TECA se torne, em curtíssimo prazo, um homérico elefante branco, cujos investimentos de mais de R$ 36.000.000,00 (trinta e seis milhões de reais) se desperdiçaram graças à omissão do Poder Público."  (grifei) .
9.	Na instrução da unidade técnica à peça 96, cujas propostas foram corroboradas in totum pelo corpo dirigente, não encontrei nenhuma menção ao Plano Diretor do Aeroporto de Navegantes. 
10.	Constato, portanto, que existe uma obra em andamento, de um novo Terminal de Cargas (Teca) , embasada no Plano Diretor aprovado, que está sendo ignorada nos estudos desta 6ª rodada e que necessita, para se tornar operacional, da construção da nova PPD. Apesar de a Anac afirmar, mediante a Nota Técnica 134/2020/DPR/SA (peça 108, p.2) que não há qualquer obrigatoriedade de realização dos investimentos previstos no referido plano, considero válido o argumento de que seja respeitado o princípio da segurança jurídica, com a devida obediência ao Plano Diretor do Aeroporto aprovado desde 2013.
11.	De fato, o Acordo de Cooperação Técnica (ACT) entre o Município de Navegantes e a Infraero, assinado em 26/1/2017, já previa a aplicação de R$ 150 milhões, previstos na Emenda de Apropriação de Despesa 71260013 para a desapropriação das áreas necessárias "para a ampliação do Aeroporto Internacional de Navegantes/SC e a implantação da 2ª pista, novo terminal e demais estruturas de apoio, objetivando viabilizar o desenvolvimento do Aeroporto e do Município" (peça 104, p.4 e 11) . 
12.	Nesse sentido, o cronograma do acordo já previa que, desde 2017, o Município de Navegantes já providenciaria as necessárias declarações de utilidade pública e ingressaria, juntamente com a AGU, com as devidas ações judiciais de desapropriação (peça 104, p. 12) . Ressalto que o ACT foi celebrado levando-se em consideração a execução do Plano Diretor do aeroporto, aprovado desde 2013.
13. 	Por outro ângulo, caso o Plano Diretor não seja respeitado, é muito provável que a União tenha que arcar com o custo de mais uma ação judicial a fim de ressarcir a Pac Log pelos investimentos realizados no Novo Teca, o qual, segundo a concessionária, se tornará um "grande elefante branco" sem utilidade, com desperdício de R$ 36 milhões. Assim, além da perda da oportunidade de se utilizar o novo terminal para alavancar a capacidade do aeroporto no que tange ao transporte de cargas, há risco de evidente prejuízo ao erário.
*
14.	O memorial dos parlamentares catarinenses (peça 106) traz as seguintes ponderações a respeito da subdimensionamento da demanda de cargas do Aeroporto de Navegantes pelos estudos que embasam a 6ª rodada de concessões de aeroportos:
"O segundo ponto que merece destaque é o subdimensionamento dos estudos de cargas, que projetaram para o ano de 2050 demanda de movimentação de cargas que já foi superado em 2014 (não à toa, portanto, que desde 2013 o Plano Diretor já previa a necessidade da construção da nova PPD de 2.600 metros para atender a demanda do aeroporto) . Em se tratando das cargas internacionais que saem do Estado de Santa Catarina para exportação (18.000 - dezoito mil, toneladas/ano) , 98% dessas são submetidas a embarque fora do Estado, através da via rodoviária, nos Aeroportos de Viracopos/SP, Guarulhos/SP e Curitiba/PR - justamente pelo Norte do Estado (Navegantes) não possuir PPD que comporte o recebimento de cargueiros para realizar esse tipo de operação"  (grifei) .
15.	A PacLog também trouxe à baila argumentos que defendem o subdimensionamento da demanda de cargas (peça 29, p.11-12) :
" (...) no Relatório de Estudo de Mercado, em sua fl. 286, consta a projeção da movimentação total de cargas no TECA. A projeção de demanda de movimentação de carga importada no TECA está extremamente subestimada, afinal, pontua-se que em 30 anos a previsão é de um aumento de 1,5 mil toneladas anuais, aplicando um percentual de 1% na projeção de crescimento. Mesmo com a atual característica do aeroporto, ou seja, com as limitações decorrente da PPD, o que inviabiliza operações de aeronaves cargueiras, assim como, com o tamanho e estrutura do TECA atual, já foram movimentadas mais de 47 mil toneladas somente de carga importada nos últimos 10 anos."  (grifei)  
16.	No mesmo sentido estão as alegações da Facisc (peça 64, p.11, 12, 18 e 19) :
" (...) o estudo não considerou e subestimou a vocação logística de carga regional, iniciando projeção com 4,3 mil tons em 2021 (abaixo da média histórica) e finalizando com 5,7 mil tons em 2050, número este que foi alcançado em 2018 e superado em 11% em 2014.Na última década, o Complexo Aeroportuário de Navegantes movimentou em média 4,7 mil tons/ano, em 2014 alcançou-se a marca de 6,3 mil tons/ano.
 (...) não há registro de pousos de aeronaves cargueiras em NVT nos últimos anos porque a pista não comporta aeronaves de grande porte, classificação 4D e 4E. As 5 mil toneladas anuais são mais do que suficientes para justificar a presença de cargueiros em Navegantes. É preciso dizer que os aeroportos de Vitória, Recife e Cabo Frio, por exemplo, possuem menor volume de carga e possuem cargueiros semanalmente. Assim, a construção de uma nova pista ou a adequação da pista atual para suportar aeronaves de código de referência 4E, é absolutamente essencial para o desenvolvimento da infraestrutura aeroportuária do Aeroporto  de Navegantes.
 (...) A exportação de cargas movimenta mais de 18.000 (dezoito mil) toneladas por ano. Entretanto, 98% desta carga embarca nos Aeroportos de Viracopos, Guarulhos e/ou Curitiba, de modo que segue pela via rodoviária até o ponto de saída. Noutro lado, caso o complexo aeroportuário de Navegantes estivesse de acordo com o seu Plano Diretor, ostentando uma segunda PPD com 2.600m, não haveria a necessidade de que tamanha porcentagem das cargas exportadas pelo Estado de Santa Catarina se deslocasse pelo modal rodoviário, correndo diversos riscos, os quais, obviamente, impactam no preço final da mercadoria." (grifei) 
17. 	Sobre tal assunto, a unidade técnica assim se manifestou em sua instrução à peça 96:
"181.	Ademais, os dados de movimentação de carga no Teca de Navegantes fornecidos pela Infraero não são compatíveis com os dados apresentados pela Facisc. De acordo com a Facisc, na última década, o aeroporto movimentou em média 4,7 mil ton/ano e, em 2014, alcançou-se a marca de 6,3 mil ton/ano (peça 64, p. 11) . De acordo com os dados da Infraero, de 2012 a 2019, o aeroporto movimentou em média 2,36 mil ton/ano e, em 2014, o Teca movimentou 2,11 mil ton (dados disponíveis em https://transparencia.infraero.gov.br /estatisticas/) . Ou seja, os dados da Facisc é que estão aparentemente superestimados."
18.	A Facisc, em suas novas manifestações à peça 99 e à peça 103, reitera que foram movimentadas mais de 47 toneladas nos últimos dez anos, tendo alcançado em 2014 a marca de 6,3 mil tons/ano. Acrescenta, ainda que, na Nota Técnica 121/2020/DPR/SAC (peça 70) , a SAC conclui equivocadamente que praticamente inexistiria operação de carga aérea no Aeroporto de Navegantes, o que seria um argumento no sentido da desnecessidade da construção da segunda pista. Conforme a Facisc, embasada em dados do sistema Tecaplus (peça 102) , e também de acordo com a PacLog (peça 101) , todos as cargas que ingressam no Terminal Logístico de Cargas tem como origem o modal aéreo. 
19.	Ademais, vejo que nem os estudos que embasam esta 6ª rodada, nem a análise da unidade técnica, levaram em consideração a informação de que 98% da carga que sai do Estado de Santa Catarina para exportação é realizada via aeroportos de outros estados, simplesmente porque a atual pista não comporta aeronaves cargueiras. Estimar a demanda de cargas do aeroporto sem levar a potencial exportação de 17,6 mil toneladas/ano em consideração é ignorar fator de extrema relevância para o resultado dos estudos, os quais, considero, portanto, incompletos. 
20.	Apesar de a SAC afirmar categoricamente, por meio da Nota Técnica 121/2020/DPR/SAC (peça 70) , elaborada com a intenção expressa de demonstrar a desnecessidade da construção da segunda pista no Aeroporto de Navegantes, que a construção de um sistema de pistas de táxi adequado e correção das inconformidades seriam suficientes para o pleno atendimento da demanda projetada, não constatei em seu estudo a análise a respeito das cargas que são exportadas via outros aeroportos. O suposto equívoco apontado pela Facisc em relação aos modais adotados no aeroporto também justificariam uma reanálise dos estudos por parte da Anac. Tampouco a Nota Técnica 134/2020/DPR/SA (peça 108) , juntada a estes autos em 5/12/20, leva em consideração esse fato.
21.	Tais omissões nos estudos, aliadas à diferença nos números referentes à demanda de cargas apresentados pela Facisc e os considerados pela unidade técnica com base no sítio da Infraero, justificam a necessária revisão, por parte da Anac, dos EVTEA correspondentes à 6ª rodada de concessões, no que se refere à demanda de cargas efetivamente existente no Aeroporto de Navegantes, e caso seja identificada alguma discrepância, que sejam adequados à real demanda daquele aeroporto.
*
22.	No que pertine à construção da terceira pista no Aeroporto de Curitiba/PR, os parlamentares catarinenses assim se pronunciaram (peça 106) :
"Terceiro ponto de análise é o acréscimo dentro do Bloco Sul, após a realização de audiência pública, da obrigatoriedade da construção de uma nova PPD de 3.000 metros para o Aeroporto de Curitiba/PR, ao passo que foram retirados os valores de investimentos previstos para o Aeroporto Internacional de Navegantes, não podendo passar desapercebido que, a menor PPD do Aeroporto de Curitiba possui extensão maior do que a PPD existente no Aeroporto de Navegantes (mesmo que essa receba o aumento em 50m conforme previsto pelos estudos da 6ª Rodada) , e, ainda assim, Curitiba foi contemplada com uma nova pista de 3.000 metros
Evidente que dentro de uma ótica de modelagem de concessão de infraestrutura através do sistema de blocos, em que o mesmo operador a um só tempo administra diversos aeroportos, concorrentes entre si, e que a modelagem da concessão apenas lhe obriga a realizar o investimento em apenas um desses aeroportos (Curitiba) , é absolutamente certo que apenas uma dessas estruturas será privilegiada com os investimentos (Curitiba) em detrimento da outra (Navegantes) .
Dito isso, para fins de se garantir uma concessão isonômica e, de igual sorte, evitar que o interesse público fique subordinado a um modelo de concessão que determina a obrigatoriedade de realizar a construção de PPD apenas em um aeroporto do bloco, a única e mais justa medida a se garantir o atendimento do interesse público, e afastar os prejuízos ao Estado de Santa Catarina, é a inclusão da obrigação de construção da PPD no Aeroporto de Navegantes."  (grifei) 
23.	De fato, verifico que consta do Ofício 467/2020/GAB-SAC/SAC (peça 50) , as diretrizes emitidas para a Anac após a Consulta Pública 3/20, realizada no mês de março do corrente ano, na qual consta expressamente:
"a) Para o Aeroporto de Curitiba (SBCT) : implantação de um sistema de pistas 15R/33L, projetado para aeronaves Código 4E, com comprimento mínimo de pista de pouso e decolagem de 3.000 (três mil) metros, possuindo os requisitos de infraestrutura exigidos na legislação em vigor para possibilitar procedimentos de aproximação paralela e independente ao atual sistema de pistas 15/33, em operação noturna e diurna, com pista de aproximação de precisão, Categoria II, sem restrição, em até 60 meses após a data de eficácia do contrato".  (grifei) 
24.	Ainda de acordo com a Facisc (peça 64, p.15) :
"Inegavelmente, abriu-se um precedente, tendo em vista que o Poder Público reconheceu que seus estudos estavam equivocados para o caso de Curitiba. Assim, é preciso que uma segunda vez o Poder Público reconheça seu grave equívoco, desta vez, com relação ao Aeroporto de Navegantes os estudos já estavam subestimados em março de 2020 e, por ocasião dos estudos de setembro de 2020, foram ainda mais subdimensionados, sendo reduzida a previsão de investimentos no Complexo Aeroportuário de Navegantes em quase 130 (cento e trinta) milhões de reais, os quais foram acrescidos em Curitiba/PR."  (grifei) 
25.	Considero importante que seja dada a devida atenção à seguinte observação da Facisc (peça 64, p.14) :
" (...) a realocação dos investimentos para construir uma nova PPD ao invés de outro TPS não implicará em aumento de gastos. Pelo contrário, financeiramente, os investimentos previstos pouco serão alterados. Contudo, os benefícios serão infinitamente maiores com o redirecionamento dos valores (peça 64, p.14) "
26.	De acordo com a unidade técnica (peça 96, itens 22 a 24) , os investimentos previstos para o aeroporto de Navegantes e de Curitiba, chegam aos montantes de R$ 366 milhões e R$ 448 milhões, respectivamente. Em apresentação disponível na Internet elaborada antes da Consulta Pública 03/2020 (https://www.anac.gov.br/participacao-social/consultas-publicas/consultas/2020/03/AudinciasPblicas 6rodadaapresentaoSACAP.pdf) , datada de março de 2020, a Secretaria Nacional de Aviação Civil (SAC) indicava a necessidade de investimentos (CAPEX) da ordem de R$ 700 milhões para o Aeroporto de Navegantes (slide 28) , enquanto que para o Aeroporto de Curitiba demonstrava-se que R$ 536 milhões seriam necessários (slide 24) . 
27.	Em 2020, com as alterações realizadas após a Consulta Pública, levando-se em consideração as diretrizes recebidas para a construção de uma nova PPD em Curitiba e às readequações impostas pela pandemia, verifico que, nos estudos finais desta 6ª rodada de concessão de aeroportos, os recursos alocados para Navegantes foram reduzidos quase a metade, havendo agora o empenho da SAC em demonstrar a desnecessidade de uma segunda PPD no Aeroporto Internacional Victor Konder. 
28.	Conforme a jurisprudência do TCU, este Tribunal deve primar por não se imiscuir de maneira imprópria no espaço discricionário assegurado ao gestor, não cabendo determinar ao gestor qual investimento ele deve ou não realizar. Entretanto, há evidências suficientes no sentido de que o desrespeito ao Plano Diretor do Aeroporto, aliado à possível subestimativa da demanda de carga e à denúncia de realocação de recursos de um aeroporto de um estado para outro, pode indicar a existência de inconsistências nos EVTEA, os quais merecem ser sanadas a fim de não prejudicar o necessário desenvolvimento econômico do Estado de Santa Catarina. Tal como foi reconhecida a necessidade de uma nova PPD em Curitiba, é possível que também o seja em Navegantes.
29.	Ademais, há a possibilidade de que a Facisc tenha razão, e um simples redirecionamento de recursos seja suficiente para que o Aeroporto de Navegantes seja contemplado com uma nova PPD, permitindo sua integração com o novo Terminal de Cargas e o atendimento à demanda de carga que atualmente sai do estado em direção a outros aeroportos para ser exportada. Assim, resta justificada minha proposta de determinação à Anac e à SAC para que revisem os respectivos estudos, permitindo tratamento isonômico aos estados do Paraná e Santa Catarina.
II
30.	Começo agora a segunda parte desta declaração de voto, tratando do seguinte: na sessão do dia 7/12/2011 foi apreciado pelo Plenário deste Tribunal o TC 032.695/2011-0, de Relatoria do Ministro Aroldo Cedraz. Naquela ocasião apresentei a seguinte Declaração de Voto:
"	Comemora-se nesta data o Dia Internacional da Aviação Civil. E nesta mesma data este Plenário examina o primeiro estágio de fiscalização dos processos de concessão de três dos maiores e mais movimentados aeroportos do país: os aeroportos de Guarulhos, Viracopos e Brasília. 
	O tema tratado é relevante para o desenvolvimento da infraestrutura aeroportuária, tendo em vista o atual cenário de crescimento do mercado de aviação civil do país e a proximidade de realização dos grandes eventos que o Brasil sediará. O equacionamento dos problemas hoje enfrentados pela infraestrutura aeroportuária nacional é há muito tempo aguardado pela sociedade brasileira. 
	As principais características das concessões dos aeroportos de Guarulhos, Brasília e Viracopos foram definidas há poucos dias, em 23 de novembro, com a publicação do Decreto Presidencial 7.624/2011. O normativo estabelece as condições para a exploração pela iniciativa privada da infraestrutura aeroportuária. 
	Segundo o decreto, é competência da Secretaria de Aviação Civil da Presidência da República (SAC/PR) estabelecer o plano de outorgas que especifica os aeroportos a serem concedidos pela União, sendo a Anac a entidade responsável por conduzir o processo de concessão. Por meio da Portaria 98, de 25/8/2011, a Secretaria de Aviação Civil estabeleceu o plano de outorga para esses três aeroportos, sem fazer menção aos demais aeroportos que compõem o sistema de aviação civil.
	É cediço que a quase totalidade do movimento de transporte aéreo regular no Brasil se utiliza de 67 aeroportos públicos, que em sua maioria são deficitários e administrados pela Infraero. Diante isso, causa estranheza que um plano de outorga elaborado pela recém-criada Secretaria de Aviação Civil trate unicamente de três aeroportos, desconsiderando todos os demais aeródromos que integram o sistema nacional de aviação civil. Desconsidera, assim, o conjunto de aeroportos deficitários, cujas receitas são insuficientes para dar conta da manutenção de suas atividades.
	Desse modo, é de se questionar o estabelecimento de um plano de outorga que não envolva uma abordagem sistêmica de nosso setor de aviação civil. A Secretaria de Aviação Civil foi criada recentemente com o propósito de estabelecer políticas públicas para o setor e formular e implementar o planejamento estratégico para o sistema de aviação civil. E quando se fala em planejamento, necessariamente há que se fazer uma abordagem mais ampla do que a que foi demonstrada pelo plano de outorga apresentado.
	Embora a definição quanto ao modelo de concessão a ser adotado esteja na esfera de discricionariedade do Poder Executivo, destaco que, com base na experiência internacional, verificam-se diferentes abordagens possíveis para um plano de outorgas No que tange à estrutura de mercado desejada, pode-se elaborar um plano de outorga que contemple a formação de parcerias público-privadas para aeroportos deficitários e a aplicação das concessões comuns para aeroportos superavitários. 
	Outra modelagem possível seria a concessão em blocos de aeroportos, em que uma mesma concessionária adquire o direito de explorar aeroportos superavitários e deficitários simultaneamente. Entre outras vantagens, esse modelo diminui custos por meio da redução do número de licitações e garante a aplicação de subsídio cruzado unicamente dentro dos limites da própria concessionária. Trata-se de um modelo adotado com sucesso em diversos países.
	O Poder Executivo, no entanto, sem considerar uma abordagem ampla da infraestrutura aeroportuária nacional, elaborou plano de outorgas voltado à concessão individual de aeroportos lucrativos que se caracteriza pela maximização dos ganhos com a concessão onerosa de outorga. Espera-se, pelo texto do Decreto 7.624/2011, que os recursos auferidos com os valores das outorgas sejam, por meio do Fundo Nacional de Aviação Civil, adequadamente aplicados na busca do desenvolvimento do setor de aviação civil e da malha aeroportuária. Nesse ponto, ressalto a oportuna e necessária determinação proposta pelo eminente Ministro Aroldo Cedraz no sentido de que a SAC/PR apresente ao TCU um plano de ação destinado à regulamentação do uso de recursos do Fundo Nacional de Aviação Civil.
	Com isso, quero registrar minha preocupação com os futuros planos de outorga elaborados pelo Poder Executivo para a delegação de outros aeroportos à iniciativa privada. Reitero que não há dúvidas sobre a discricionariedade de que goza o Poder Executivo sobre a escolha do modelo concessório a ser adotado, mas este Tribunal deve estar atento para que a elaboração de novos planos de outorga pela Secretaria de Aviação Civil da Presidência da República esteja respaldada por estudos mais amplos e por um planejamento sistêmico e estratégico para o setor.
	Por fim, destaco a excelência do trabalho conduzido pelo eminente Ministro Aroldo Cedraz, ressaltando a percuciente análise empreendida pelas Unidades Técnicas deste Tribunal, que abarcou cuidadosamente todos os aspectos envolvidos nos estudos de viabilidade apresentados pela Anac.
	Com essas considerações, voto pela aprovação da minuta de acórdão submetida pelo relator."  (grifei) 
31.	Hoje, com muita satisfação, vejo que aquela ideia não foi em vão, pois estamos apreciando a 6ª Rodada de Concessão de Aeroportos, exatamente como previ em minha Declaração de Voto anteriormente transcrita.
III
32.	Nesta terceira parte, faço menção aos processos referentes à quarta rodada de concessões aeroportuárias, da qual faziam parte os seguintes Aeroportos Internacionais: Salgado Filho - Porto Alegre/RS (TC 035.257/2015-6) , Hercílio Luz - Florianópolis/SC (TC 035.260/2015-7) , Pinto Martins - Fortaleza/CE (TC 035.263/2015-6) e Deputado Luis Eduardo Magalhães - Salvador/BA (TCs 035.261/2015-3) , todos de relatoria do Ministro Walton Alencar Rodrigues, e apreciados na Sessão Plenária do dia 20/4/2016.
33.	No âmbito de todos os processos mencionados, apresentei a seguinte declaração de voto:
" (...) . Há que se considerar que a Infraero passa por difícil situação econômico-financeira, consubstanciada em elevados prejuízos e em excesso de pessoal no seu quadro, em decorrência da não absorção dos empregados então lotados nos aeroportos já concedidos.
2.	Tal fato motivou a realização de auditoria operacional sobre a sustentabilidade econômico-financeira da empresa por este Tribunal, no âmbito do TC 025.043/2015-3, também relatado pelo eminente Ministro Walton Alencar Rodrigues.
3.	Ocorre que a concessão desses quatro aeroportos, ora em análise, poderá agravar a situação, caso os novos concessionários não busquem contratar os empregados da Infraero. Nota-se ainda que a ausência de recursos financeiros tem dificultado a realização do Plano de Demissão Voluntária daquela empresa pública, situação que também poderá piorar com as concessões em comento. 
4.	Nesse sentido, proponho que sejam endereçadas recomendações com o fito de incluir, no edital de licitação, previsão expressa de que o concessionário deverá contratar para seu quadros, preferencialmente, os empregados da Infraero hoje em exercício no aeroporto objeto do contrato.
5.	De igual forma, penso ser adequado recomendar que seja objeto de discussão nas audiências públicas a necessidade de alocação de recursos da respectiva concessão destinados a garantir a execução do plano de demissão voluntária da Infraero, referente aos empregados daquela empresa lotados em aeroportos concedidos que não forem absorvidos pelas respectivas concessionárias."  (grifei) 
34.	Assim, naquela oportunidade da discussão, o Relator, Ministro Walton Alencar Rodrigues, acolheu a sugestão de incorporar minha proposta aos Acórdãos 925/2016, 926/2016, 956/2016, 957/2016, todos do Plenário: 
"9.4. recomendar, com fundamento no art. 43, inciso I, da Lei 8.443/1992 c/c o art. 250, inciso III, do Regimento Interno do TCU, à Agência Nacional de Aviação Civil que:
9.4.1. inclua no edital de licitação cláusula que disponha expressamente que o concessionário deverá, preferencialmente, buscar absorver na contratação de seus quadros os empregados da Infraero atualmente lotados no aeroporto objeto deste processo de desestatização;
9.4.2. seja objeto de discussão nas audiências públicas a necessidade de alocação de recursos da respectiva concessão destinados a garantir a execução do plano de demissão voluntária da Infraero, referente aos empregados daquela empresa lotados em aeroportos concedidos que não forem absorvidos pelas respectivas concessionárias;"  (grifei) 
35.	No Relatório que acompanha o Voto condutor do Acórdão 2.462/2018-TCU-Plenário, de relatoria do Ministro Bruno Dantas, em monitoramento dentro da 5ª Rodada de Concessões de Aeroportos, está disposto que:
"98. Conforme consta nas cláusulas 16.1 e 16.1.1 da Minuta de Contrato (peça 26, p. 65) a Concessionária deverá selecionar os empregados da Infraero que serão definitivamente transferidos, cabendo a estes empregados a decisão de continuar na Infraero ou aceitar a transferência para a Concessionária.
99. Além disso, na seleção de quadro de empregados, a Concessionária deverá dar preferência aos empregados da Infraero atualmente lotados no aeroporto objeto de desestatização.
100. Dessa forma, considera-se atendida a recomendação constante do item 9.4.1 dos Acórdãos 925/2016, 926/2016, 956/2016 e 957/2016, todos do Plenário."
36.	Portanto, nos aeroportos concedidos à iniciativa privada por meio da 5ª Rodada, foram mantidos os empregos dos funcionários da Infraero graças à recomendação deste Tribunal. E neste momento de pandemia causada pelo advento da Covid-19, quando todos têm seus empregos ameaçados e a economia sofre a ameaça de constante recessão, verifico que a minuta de contrato da 6ª Rodada de Concessões (peça 79) não mais atende à referida recomendação, não havendo nenhuma menção a "empregados da Infraero". Verifico que está previsto que a concessionária aporte recursos bem superiores ao valor da outorga para remunerar o plano de demissão dos funcionários não absorvidos. Mesmo assim, tendo em vista a ausência de expressa previsão contratual, considero importante relembrar a Anac a respeito da recomendação exarada nos Acórdãos 925/2016, 926/2016, 956/2016 e 957/2016, todos do Plenário e de relatoria do Ministro Walton Alencar Rodrigues.
IV
37.	Diante do exposto, e considerando que as alterações efetuadas nos EVTEA decorrentes da Consulta Pública 3/20 desrespeitaram o conteúdo do Plano Diretor do Aeroporto de Navegantes, que há incertezas nos cálculos da real demanda de cargas do aeroporto e que há a necessidade de se dar tratamento isonômico às necessidades dos estados do Paraná e Santa Catarina, além de encampar todas as propostas elaboradas pelo Relator, proponho, adicionalmente, determinar à Agência Nacional de Aviação Civil (Anac) e à Secretaria Nacional de Aviação Civil do Ministério da Infraestrutura (SAC/Minfra) , com base no art. 43, I, da Lei 8.443/1992 c/c o art. 250, II, do RI/TCU e c/c o art. 4 da Resolução-TCU 315/2020, que, no prazo de 30 dias, reavaliem a consistência dos EVTEA da 6ª rodada de concessões no que tange à demanda de carga do Aeroporto de Navegantes e às obras de expansão estabelecidas em seu Plano Diretor, e caso sejam encontradas inconsistências, realizem as devidas correções a fim de adaptar os investimentos conforme a real demanda daquele aeroporto.
	Assim, voto conforme o acórdão que ora submeto a este Colegiado:
	"9.1. considerar atendidas as exigências da Instrução Normativa-TCU 81/2018 com relação aos documentos desta 6ª rodada de concessão de aeroportos desde que a Agência Nacional de Aviação Civil (Anac) e a Secretaria Nacional de Aviação Civil do Ministério da Infraestrutura (SAC/Minfra) , com base no art. 43, I, da Lei 8.443/1992 c/c o art. 250, II, do RI/TCU e c/c o art. 4 da Resolução-TCU 315/2020, no prazo de 30 dias, reavaliem a consistência dos EVTEA da 6ª rodada de concessões no que tange à demanda de carga do Aeroporto de Navegantes e às obras de expansão previstas em seu Plano Diretor, e caso sejam encontradas inconsistências, realizem as devidas correções a fim de adaptar os investimentos conforme a real demanda daquele aeroporto, previamente à publicação do edital do leilão (acréscimos do Redator) ;
	9.2. recomendar à Agência Nacional de Aviação Civil, com fundamento no art. 11 da Resolução-TCU 315/2020, que:
	9.2.1. avalie a conveniência e oportunidade de considerar, nos futuros procedimentos que realizar para a contratação de estudos técnicos e/ou projetos, o desempenho prévio das empresas dentre os critérios de pontuação que vierem a ser adotados, com o objetivo de buscar a melhoria contínua na seleção de seus contratados;
	9.2.2. avalie a conveniência e oportunidade de aprimorar o texto das cláusulas editalícias que disciplinam as condições para a participação de licitante que não seja operador aeroportuário e/ou participação de consórcio que não possua operador aeroportuário em sua composição, de modo a tornar mais clara a forma de participação destes e, com isso, mitigar os riscos de má interpretação de seus termos, o que poderia afastar ou inabilitar indevidamente potenciais interessados, bem como os riscos de judicialização do certame;
	9.2.3. implemente controles internos suficientes para evitar o risco de as concessionárias enviesarem a avaliação dos indicadores de qualidade de serviço (IQS) e, como consequência, apresentarem índices que não reflitam fidedignamente a realidade dos serviços prestados, com vistas a maximizarem suas receitas;
	9.2.4. inclua nas minutas de contratos dispositivos similares aos constantes nas cláusulas 16.1 e 16.1.1 da minuta de contrato dos aeroportos da 5ª Rodada de Concessões, os quais atenderam ao disposto no item 9.4.1 dos Acórdãos 925/2016, 926/2016, 956/2016 e 957/2016, todos do Plenário, garantindo aos empregados da Infraero atualmente lotados nos aeroportos objeto da concessão a devida preferência na seleção para o quadro de empregados da concessionária (acréscimos do Redator) ;
	9.3. indeferir os pedidos de habilitação como interessados neste processo apresentados pela empresa Pac Logística e Hangaragem Ltda. e pela Federação das Associações Empresariais de Santa Catarina - Facisc, com fundamento no art. 146, §2º, do Regimento Interno TCU;	
	9.4. encaminhar cópia deste acórdão à Agência Nacional de Aviação Civil, à Secretaria Nacional de Aviação Civil e ao Senador Wellington Fagundes, para ciência, e comunicar-lhes que o relatório e voto que a fundamenta pode ser acessado no sítio eletrônico www.tcu.gov.br/acordaos."
TCU, Sala das Sessões, em 8 de dezembro de 2020.
RAIMUNDO CARREIRO
Redator

Agência Nacional de Aviação Civil; Secretaria Nacional de Aviação Civil.

3. Interessados/Responsáveis: não há.

13.1. Ministros presentes: José Mucio Monteiro (Presidente), Walton Alencar Rodrigues, Benjamin Zymler, Augusto Nardes (Relator), Aroldo Cedraz, Raimundo Carreiro, Ana Arraes, Bruno Dantas e Vital do Rêgo.
13.2. Ministros-Substitutos presentes: Augusto Sherman Cavalcanti, Marcos Bemquerer Costa, André Luís de Carvalho e Weder de Oliveira.

ACORDAO-COMPLETO-2515340

Acórdão de Relação 2466/2021 - Plenário

Acórdão de Relação

ACORDAO-COMPLETO-2472262

Acórdão de Relação 1014/2021 - Plenário

AUGUSTO NARDES

Adoto como relatório a instrução lavrada por equipe de auditoria da Secretaria de Fiscalização de Infraestrutura Rodoviária e de Aviação Civil (peça 96) , a qual contou com a anuência do corpo dirigente daquela unidade (peças 97 e 98) :
"1.	INTRODUÇÃO 
1.	Tratam os autos de acompanhamento do processo de desestatização referente à 6ª rodada de concessões aeroportuárias, composta por vinte e dois aeroportos ao todo, divididos em três blocos. São eles:
a)	Bloco Sul (nove aeroportos) : Aeroporto Internacional de Curitiba/PR - Afonso Pena (SBCT) , Aeroporto de Foz do Iguaçu/PR - Cataratas (SBFI) , Aeroporto de Navegantes/SC - Ministro Victor Konder (SBNF) , Aeroporto de Londrina/PR - Governador José Richa (SBLO) , Aeroporto de Joinville/SC - Lauro Carneiro de Loyola (SBJV) , Aeroporto de Bacacheri/PR (SBBI) , Aeroporto de Pelotas/RS (SBPK) , Aeroporto de Uruguaiana/RS - Rubem Berta (SBUG) e Aeroporto de Bagé/RS - Comandante Gustavo Kraemer (SBBG) ;
b)	Bloco Central (seis aeroportos) : Aeroporto de Goiânia/GO - Santa Genoveva (SBGO) , Aeroporto de São Luís/MA - Marechal Cunha Machado (SBSL) , Aeroporto de Teresina/PI - Senador Petrônio Portella (SBTE) , Aeroporto de Palmas/TO - Brigadeiro Lysias Rodrigues (SBPJ) , Aeroporto de Petrolina/PE - Senador Nilo Coelho (SBPL) e Aeroporto de Imperatriz/MA - Prefeito Renato Moreira (SBIZ) ; e 
c)	Bloco Norte (sete aeroportos) : Aeroporto Internacional de Manaus/AM - Eduardo Gomes (SBEG) , Aeroporto de Porto Velho/RO - Governador Jorge Teixeira de Oliveira (SBPV) , Aeroporto de Rio Branco/AC - Plácido de Castro (SBRB) , Aeroporto de Cruzeiro do Sul/AC (SBCZ) , Aeroporto de Tabatinga/AM (SBTT) , Aeroporto de Tefé/AM (SBTF) e Aeroporto de Boa Vista/RR - Atlas Brasil Cantanhede (SBBV) .
Figura 1 - Aeroportos da 6ª rodada de concessões

2.	       Esse modelo de concessão por blocos é recente na Administração Pública brasileira, sendo utilizado pela primeira vez para a concessão de aeroportos na 5ª rodada, cujo leilão ocorreu em março de 2019, no qual foram concedidos doze aeroportos, divididos nos blocos Nordeste, Sudeste e Centro-Oeste. 
3.	O vencedor de cada bloco ficará responsável pela administração de todos os aeroportos do respectivo bloco. Existe ainda a possibilidade de um mesmo proponente vencer o leilão para mais de um bloco de aeroportos. 
4.	       Nessa modelagem em blocos, ocorre um subsídio cruzado entre os aeroportos dentro de cada bloco, sendo que os que são superavitários serão utilizados para manter em funcionamento aqueles que são deficitários e aproveitam-se sinergias administrativas e tributárias para tornar o conjunto dos aeroportos mais atraente do ponto de vista econômico-financeiro.
5.	      Juntos, os 22 aeroportos que serão concedidos processam cerca de 23,3 milhões de passageiros e correspondem a aproximadamente 11,1% do mercado nacional. O total de investimentos previstos nesses aeroportos é estimado em R$ 6,13 bilhões. Nesta 6ª rodada de concessões aeroportuárias, os contratos que serão firmados terão duração de trinta anos e, assim como nas duas últimas rodadas, não haverá participação da Empresa Brasileira de Infraestrutura Aeroportuária (Infraero) .
2.	HISTÓRICO
6.	       O TCU aprovou, em 20/6/2018, a Instrução Normativa 81/2018, que revogou a IN 27/1998 e estabeleceu uma nova relação de documentos a serem disponibilizados ao Tribunal para o acompanhamento dos processos de desestatização. De acordo com a referida IN, não existe mais a divisão entre análises de 1º, 2º e 3º estágios, estabelecida na antiga IN 27/1998.
7.	Segundo a IN 81/2018, o poder concedente deverá disponibilizar, para realização do acompanhamento dos processos de desestatização por parte do TCU, os estudos de viabilidade técnica, econômica e ambiental (EVTEA) e as minutas do instrumento convocatório e respectivos anexos, incluindo minuta contratual e caderno de encargos, já consolidados com os resultados decorrentes de eventuais consultas e audiências públicas realizadas.
8.	       Os aeroportos integrantes da presente rodada de desestatização foram qualificados no âmbito do Programa de Parcerias de Investimentos da Presidência da República - PPI e incluídos no Programa Nacional de Desestatização - PND em 14/8/2019 por meio do Decreto 9.972/2019. De acordo com o art. 13 do citado decreto, que também define as competências na condução do processo, a Agência Nacional de Aviação Civil (Anac) é o órgão executor e de acompanhamento e o Ministério da Infraestrutura (MInfra) é responsável pela condução e aprovação dos estudos.
9.	       As principais diretrizes governamentais emanadas do MInfra e encaminhadas para a Anac para a presente rodada de concessão, constantes do Ofício 92/2020/GAB-SAC/SAC (peça 47) , são, em síntese:
a) concessão dos aeroportos em três blocos, de forma a agrupar aeroportos superavitários e deficitários; 
b) provimento de infraestrutura, como regra geral, para operar no mínimo com aeronaves código 3C, em pista por instrumento (IFR) não precisão sem restrição, noturno e diurno, até o fim da Fase 1B do contrato de concessão; 
c) contribuição inicial mínima de 50% do Valor Presente Líquido (VPL) do fluxo de caixa livre de cada bloco, antes da incidência de qualquer contribuição ao sistema; 
d) contribuição variável escalonada e crescente, incidente após o 5º ano da concessão; 
e) obrigação prévia de custeio dos programas de adequação do efetivo da Empresa Brasileira de Infraestrutura Aeroportuária (Infraero) e da sessão do leilão. 
f) presença de operador aeroportuário vinculado ao licitante, como requisito de habilitação técnica [alterada posteriormente];
g) exclusão da operação dos serviços de navegação aérea do objeto da concessão.
10.	       Os Estudos de Viabilidade Técnica, Econômica e Ambiental (EVTEA) para os 22 aeroportos foram aprovados em 24/12/2019 por meio do Edital de Seleção de Estudos 1/2019 (peça 48) .
11.	       Os EVTEA foram submetidos à consulta pública em fevereiro/2020 (Aviso de Consulta Pública 3/2020 - peça 49) . Paralelamente o governo emitiu diretrizes complementares versando sobre requisitos de infraestrutura para os aeroportos de Curitiba e de Foz do Iguaçu (Ofício 467/2020/GAB-SAC/SAC - peça 50) . Após os ajustes necessários e aprovação pela Diretoria Colegiada, os estudos foram encaminhados ao TCU (peça 1) .
12.	       Contudo, em razão dos efeitos subsequentes da pandemia do coronavírus (Covid-19) , foi realizada uma revisão dos estudos e emitidas diretrizes adicionais, a exemplo da realocação de programas de adequação de efetivo da Infraero e inserção de novos valores-base no modelo tarifário (Ofício 901/2020/GAB-SAC/SAC - peça 51) .
13.	       Assim foi realizada consulta pública complementar (Consulta Pública 20/2020 - peça 52) , referente às alterações introduzidas após o envio dos documentos ao TCU, contemplando, em síntese, os seguintes pontos:
a) novas projeções de demanda de passageiros, aeronaves e carga; 
b) readequações nos projetos de desenvolvimento aeroportuário; 
c) postergação de cronogramas estimados; 
d) retirada do ateste da viabilidade econômica da proposta econômica; 
e) compartilhamento de risco de demanda de carga no Aeroporto de Manaus; e 
f) extensão do prazo para integralização do capital social mínimo obrigatório (Bloco Sul) .
14.	       Em 4/9/2020, o Ministro Relator, anuindo à proposta da unidade técnica, emitiu Despacho para determinar o envio de comunicação à Anac e à Secretaria Nacional de Aviação Civil do MInfra (SAC) informando que, em conformidade com a Instrução Normativa TCU 81/2018, a contagem do prazo de análise, pela unidade técnica desta Corte de Contas, da documentação referente à 6ª rodada de concessão de aeroportos, só teria início a partir do encaminhamento ao Tribunal dos estudos de viabilidade técnica, econômica e ambiental revisados após a consideração dos efeitos da pandemia de Covid-19 e dos documentos jurídicos atualizados (minutas de edital, contrato e seus anexos) , devidamente acompanhados da análise das manifestações recebidas por ocasião do processo de consulta pública complementar.
15.	A referida documentação foi encaminhada ao TCU em 15/9/2020 (peça 41) .
16.	       O escopo deste trabalho, proposto pela unidade técnica (peça 55) , foi aprovado pelo Diretor/Supervisor (peça 56) e pelo Dirigente da unidade (peça 57) , nos termos da IN-TCU 81/2018, art. 9º, § 6º.
3.	VISÃO GERAL
17.	       Os estudos de viabilidade dos blocos de aeroportos desta 6ª rodada de concessão foram elaborados pelo Grupo de Consultores em Aeroportos (GCA) , consórcio formado pelas empresas Moysés & Pires, Infraway, Bacco, CPEA, Proficenter e Terrafirma. 
18.	       Há dois processos no TCU tratando de representações apresentadas pelo Ministério Público Junto ao Tribunal de Contas da União contra o Processo de Manifestação de Interesse (PMI) para elaboração dos EVTEA desta 6ª rodada (TC Processo 002.409/2020-8 e TC Processo 015.818/2020-9) . Os dois processos já têm proposta de mérito da unidade técnica e estão aguardando pronunciamento do Ministro Relator, Vital do Rêgo. Uma síntese dos referidos processos consta no Apêndice 3 (peça 95) desta instrução.
Bloco Sul
19.	O Bloco Sul é composto por nove aeroportos e processa aproximadamente 11,8 milhões de passageiros ao ano, sendo que 52% desse processamento se deve ao Aeroporto Afonso Pena, em Curitiba (SBCT) , que processa aproximadamente 6,2 milhões de passageiros/ano. A participação do Bloco Sul no mercado nacional é da ordem de 5,6% do total.
Figura 2 - Aeroportos do Bloco Sul

20.	      A contribuição inicial mínima prevista para o Bloco Sul, ou o valor mínimo de outorga, foi calculada em R$ 133,5 milhões. Já o total de investimentos (capex de desenvolvimento + manutenção) previstos para esse bloco é de R$ 2,14 bilhões.
21.	      Os investimentos de desenvolvimento são aqueles de natureza pontual, destinado à expansão dos ativos aeroportuários. Já os investimentos de manutenção são aqueles de natureza periódica, destinados à conservação e reposição de ativos.
22.	      O Aeroporto Internacional de Curitiba/PR - Afonso Pena (SBCT) , apesar de não estar entre os dez aeroportos mais movimentados do país, é o segundo mais movimentado da região sul, conforme dados estatísticos da Anac de 2018.
23.	      Os investimentos de desenvolvimento previstos para este aeroporto são de aproximadamente R$ 448 milhões, que contemplam construção de nova pista de pouso e decolagem, ampliação do pátio de aeronaves e do terminal de passageiros (TPS) .
24.	      Os aeroportos de Foz do Iguaçu e Navegantes também têm investimentos de desenvolvimento relevantes, estimados respectivamente em R$ 432 milhões e R$ 366 milhões.
25.	      Para estes aeroportos, estão previstas diversas intervenções, como construção/ampliação de pista de pouso e decolagem e taxiways, ampliação/implantação de terminal de passageiros, ampliação do estacionamento de veículos, demolição e construção de terminal de cargas, dentre outras.
26.	      Para os demais aeroportos do bloco, o capex de desenvolvimento previsto somado é da ordem de R$ 550 milhões, sendo os principais relativos às ampliações de TPS, de pátios de aeronaves, implantação de novas pontes de embarque, construção de novas pistas de taxi e desapropriações.
Bloco Norte
27.	      O Bloco Norte é composto por sete aeroportos e processa quase 4,4 milhões de passageiros ao ano, sendo que aproximadamente 63% desse processamento se deve ao Aeroporto Internacional de Manaus/AM - Eduardo Gomes (SBEG) , que processa aproximadamente 2,7 milhões de passageiros/ano. A participação do Bloco Norte no mercado nacional é da ordem de 2,1% do total.
Figura 3 - Aeroportos do Bloco Norte

28.	     A contribuição inicial mínima prevista para o Bloco Norte foi calculada em R$ 48,2 milhões. Já o total de investimentos previstos para esse bloco é de R$ 819 milhões.
29.	      No Bloco Norte, o Aeroporto de Manaus/AM, apesar de ser apenas o décimo oitavo aeroporto mais movimentado do país, e segundo da região norte, tem a sua grande receita concentrada no transporte de cargas. Nesse aspecto, o Aeroporto de Manaus é o mais movimentado da região norte, correspondendo a quase 75% do fluxo de cargas aéreas da região, e o quarto mais movimentado do país, com uma participação de mais de 7% do total.
30.	      Para este aeroporto, estão previstos investimentos de desenvolvimento de cerca de R$ 113 milhões, sendo que são previstos implantação de RESA (Área de Segurança de Fim de Pista) , construção de taxiway, ampliação do pátio de aeronaves de carga e de aviação comercial, ampliação do terminal de passageiros, dentre outros. Já para os demais aeroportos do Bloco Norte, o capex de desenvolvimento previsto somado é de R$ 440 milhões.
Bloco Central
31.	     O Bloco Central é composto por seis aeroportos e processa aproximadamente 7,1 milhões de passageiros ao ano, sendo que 43% desse fluxo se dá por conta do Aeroporto de Goiânia/GO - Santa Genoveva (SBGO) , que processa quase 3,1 milhões de passageiros/ano. A participação do Bloco Central no mercado nacional é de aproximadamente 3,4% do total.
Figura 4 - Aeroportos do Bloco Central

32.	     A contribuição inicial mínima prevista para o Bloco Central foi calculada em R$ 8,2 milhões. Já o total de investimentos previstos para esse bloco é de R$ 1,07 bilhão.
33.	     O Aeroporto de Goiânia é o décimo quinto aeroporto mais movimentado do país e segundo mais movimentado da região centro-oeste.
34.	     Para o Aeroporto de Goiânia, estão previstos investimentos de desenvolvimento de aproximadamente R$ 157 milhões. Dentre as intervenções, são esperadas implantações de RESA e ampliação da pista de pouso de decolagem, remodelagem do pátio de aeronaves, ampliação do terminal de passageiros, construção de taxiways, dentre outras.
35.	      Para os demais aeroportos do bloco, o capex de desenvolvimento previsto somado é de aproximadamente R$ 700 milhões, sendo os principais relativos às ampliações de TPS, de pátios de aeronaves, implantação de novas pontes de embarque, além da construção de novas pistas de taxi.
4.	METODOLOGIA E ESCOPO 
36.	      Os trabalhos foram realizados em conformidade com os padrões de auditoria do TCU, mediante a análise dos documentos exigidos no art. 3º da IN-TCU 81/2018 para a análise do processo de desestatização.
37.	      Considerando o disposto no art. 9º da IN-TCU 81/2018, foi elaborado escopo do acompanhamento com base nos critérios de materialidade, relevância, oportunidade e risco (peças 55-57) . Para a definição do escopo foi aplicada uma análise dos riscos associados aos principais elementos dos estudos, com base na experiência profissional da equipe em processos anteriores do gênero.
38.	      A partir de um rol de aproximadamente trinta elementos presentes nos estudos, os riscos associados foram classificados em três níveis, por grau de criticidade, sendo considerados relevantes para fins de escopo apenas os elementos que apresentaram riscos associados classificados como ALTO ou MODERADO.
39.	      Na avaliação dos riscos o critério de materialidade foi atrelado ao potencial impacto financeiro decorrente. Em relação aos critérios de oportunidade e relevância somente foram considerados como atendendo a este requisito os elementos analisados que apresentassem riscos associados classificados como ALTO ou MODERADO.
40.	      Os elementos analisados que atenderam essas condições foram analisados e constam na figura a seguir:
Figura 5 - Escopo de análise da desestatização

Fonte: elaboração própria, com base na análise preliminar de escopo (peça 33) .
41.	      O foco do trabalho nos itens supracitados envolveu principalmente, entre outros aspectos:
a)	mensurar os impactos ocasionados pós-Covid-19 e seus reflexos, em especial, nos drivers do modelo;
b)	verificar as inovações contratuais e respectiva pertinência nos documentos jurídicos;
c)	compreender se a justificação das políticas públicas e regras previamente endereçadas pelo MInfra estão coerentes com os estudos e com a finalidade da desestatização;
d)	estudar se as inovações trazidas em relação a rodadas anteriores representam melhorias de performance da concessão como um todo;
e)	identificar possíveis conflitos de capex com obras já em andamento pela Infraero, compatibilidade com referências de preço e rastreabilidade; e
f)	checar a coerência metodológica e os benchmarks de referência utilizados.
42.	       As análises referentes aos estudos de engenharia e aos estudos ambientais constam no Apêndice 2 (peça 94) desta instrução. 
43.	       Verificaram-se diversas inconsistências nos estudos de engenharia, o que demandou a realização de diligências realizadas por emails endereçados à SAC e aos consultores responsáveis pelos EVTEA. Os consultores concordaram com os apontamentos da equipe de fiscalização e alteraram as planilhas de capex dos aeroportos de Curitiba, Foz do Iguaçu, Londrina, Petrolina e Imperatriz, como atestam as peças 84 a 91. Como as alterações já foram implementadas pela SAC, sendo consideradas satisfatórias, deixa-se de propor medidas corretivas adicionais. 
5.	ALTERAÇÕES ENSEJADAS PELA PANDEMIA DE COVID-19
5.1	Contextualização - Incerteza quanto ao futuro do setor aéreo
44.	      O início da pandemia de Covid-19 no Brasil ocorreu no fim de março do corrente ano. Em decorrência das medidas restritivas de circulação impostas pelo poder público nas diferentes esferas de governo e do isolamento social recomendado pelas autoridades sanitárias em todo planeta, houve uma redução brutal na movimentação de passageiros já a partir da segunda quinzena de março/2020, atingindo o nível mais baixo no mês seguinte, quando a demanda chegou a cair 93,1%, segundo informação da Associação Brasileira das Empresas Aéreas (Abear) .
Gráfico 1 - Número de Decolagens após o início da Covid-19

45.	      A pandemia da Covid-19, em razão do seu alto grau de contágio e do nível significativo de comprometimento da saúde dos atingidos, demandando atendimento médico intensivo, e ainda considerável grau de letalidade, gerou uma grande sensação de insegurança na população. A circulação urbana das pessoas foi severamente reduzida, mas a movimentação entre cidades, especialmente por via aérea, foi limitada às atividades essenciais nas semanas que se seguiram ao início da pandemia.
46.	      O desconhecimento dos desdobramentos da pandemia, seja em relação a sua severidade, a sua duração, às medidas sanitárias necessárias para conter a proliferação, às formas de tratamento, à possibilidade de se desenvolver vacina eficaz em curto espaço de tempo, produziu grande incerteza sobre a retomada das atividades econômicas em geral e, especialmente, do setor aéreo.
47.	      A queda da demanda de passageiros afetou brutalmente a receita tanto das empresas aéreas como dos aeroportos e levou o Governo Federal a adotar diversas medidas emergenciais com vistas a mitigar as dificuldades sem precedentes enfrentadas pelo setor. Inicialmente, a medida mais significativa foi a edição da Medida Provisória 925, de 18/3/2020, convertida na Lei 14.034, de 5/8/2020, que previa, entre outras, a postergação do pagamento das contribuições fixas e variáveis (outorgas) com vencimento em 2020 para 18 de dezembro deste ano.
48.	      Posteriormente, a Consultoria Jurídica do Ministério da Infraestrutura aprovou o Parecer 261/2020/CONJUR-MINFRA/CGU/AGU, de 16/4/2020, que considerou 'a pandemia de Covid-19 força maior ou caso fortuito, caracterizando álea extraordinária para fins de aplicação da teoria da imprevisão a justificar o reequilíbrio de contratos de concessão de infraestrutura de transportes'. Atualmente os pleitos de reequilíbrio dos contratos de concessão dos aeroportos concedidos nas rodadas anteriores estão sendo analisados pela Anac e afetarão as contribuições a serem pagas já a partir deste ano.
49.	      Os impactos da pandemia para o setor aéreo foram estimados pelas principais entidades setoriais internacionais, especialmente a IATA (International Air Transport Association) , que estimou efeitos significativos de longo prazo na demanda de passageiros, em razão de diversos fatores decorrentes da pandemia, como a possibilidade de uma segunda onda de contágios (que agora se observa na Europa) , probabilidade de restrições de ingresso de passageiros internacionais em diversos países, receio de contágio dos passageiros de turismo e mudança de hábito dos passageiros executivos.
50.	      Não obstante, apesar do cenário de incerteza vivido pelo setor aéreo, o MInfra decidiu que a melhor opção seria dar continuidade à 6ª rodada de concessões aeroportuárias, promovendo os ajustes pertinentes dos EVTEA e introduzindo medidas com vistas a favorecer à participação de potenciais interessados.
51.	      O MInfra, conforme exposto em reuniões com esta unidade técnica e em eventos públicos, entende que existe grande liquidez de recursos no mercado internacional, com poucas opções atraentes de investimento, uma vez que os títulos públicos dos países desenvolvidos estão com juros muito baixos, negativo mesmo em alguns casos, e muitos projetos de infraestrutura foram suspensos em decorrência da pandemia. Dar continuidade ao programa de concessões do Governo Federal seria então uma oportunidade de capturar esses recursos internacionais, ciosos de boas opções de investimento, o que teria o efeito adicional de contribuir para a retomada do crescimento econômico no país.
52.	      Essa decisão foi objeto de intenso escrutínio por parte desta equipe de fiscalização, uma vez que o nível de incerteza sobre a retomada da economia como um todo, mas especialmente da demanda do setor aéreo, apresentava riscos para o programa de concessões que precisavam ser avaliados.
53.	      É costume se dizer no setor aéreo que a única certeza que se tem sobre as projeções de demanda de passageiros é que elas estão erradas. Em razão das inúmeras variáveis que impactam a demanda, ao longo de todo o período da concessão, como crescimento do Produto Interno Bruto (PIB) e da renda da população, preço dos combustíveis e de outros insumos, projetos turísticos e de desenvolvimento, é impossível prever com precisão como a demanda irá se comportar ao longo da concessão. 
54.	      De toda forma, todos os atores envolvidos no setor, desde os fabricantes de aeronaves aos operadores aeroportuários, passando pelas empresas aéreas, bem como os gestores de tráfego aéreo, agentes governamentais e entidades internacionais fazem projeções de demanda para programar suas ações e investimentos a curto, médio e longo prazo, com algum grau de confiança.
55.	      Um evento como a pandemia de Covid-19, contudo, tem a capacidade de invalidar todas as projeções que haviam sido feitas até então, com efeitos de curto, médio e longo prazo, como mostram estudos desenvolvidos pela IATA e Boeing, entre outros. Embora esses estudos tenham sido feitos por entidades altamente respeitadas, o nível de incerteza das projeções de demanda ainda é muito alto, pois restam muitas dúvidas sobre a evolução da pandemia e seu consequente impacto na demanda.
56.	      Da mesma forma, ainda que as novas projeções feitas pelos consultores responsáveis pela elaboração do EVTEA tenham se valido de técnica consistente e utilizado a informação disponível mais atualizada, o nível de confiança dessas novas projeções não pode ser considerado como alto, mesmo no curto prazo. Em razão desse nível de incerteza, existe uma probabilidade maior que ocorra um descolamento significativo da demanda realizada em relação à projetada logo nos primeiros anos da concessão, o que poderia ter consequências sobre o andamento da concessão.
57.	      Não obstante, em razão de mecanismos existentes nos atuais contratos de concessão aeroportuária - resultado da aprendizagem adquirida pela Anac ao longo das rodadas anteriores e de quase dez anos de gestão dos contratos de concessão - entende-se que esses riscos estão razoavelmente mitigados, como se passa a comentar.
5.2	Mecanismos para mitigação dos riscos de devolução dos contratos de concessão
58.	      Antes de mais nada é importante que se ressalte que o risco de demanda é da concessionária e que os estudos de viabilidade são meramente indicativos. Espera-se que cada proponente faça seus próprios estudos e projeções de demanda para formular sua proposta. Os EVTEA, contudo, são o balizamento para que se chegue no valor mínimo de outorga e são um sinalizador para os potenciais interessados no projeto.
59.	      A grande incerteza com relação à recuperação da economia e à retomada da demanda no transporte aéreo pós-pandemia agrava, de certa forma, dois dos principais riscos presentes na licitação de concessões de infraestrutura de longo prazo. O primeiro está associado ao que a literatura especializada chama de 'maldição do vencedor', que é quando o proponente, com receio de perder a disputa pelo ativo, oferece um lance maior do que o valor intrínseco daquele ativo, baseado, no caso, em uma projeção de demanda excessivamente otimista. O ganhador do ativo não consegue recuperar o valor investido, acaba tendo que assumir o prejuízo com recursos próprios e, no caso da exploração de infraestrutura pública, como os aeroportos, pode colocar em risco a própria prestação do serviço.
60.	      O mecanismo da relicitação, introduzido pela Lei 13.448/2017 e regulamentado recentemente pelo Decreto 9.957/2019, reduziu o risco de descontinuidade da prestação do serviço ao permitir a devolução amigável (sem penalidades) do contrato de concessão no caso de dificuldade para cumprimento das obrigações contratuais, ao diminuir o custo de perda do contrato pela concessionária. Por outro lado, o mecanismo da relicitação, ao permitir a devolução amigável do contrato, agravou, por assim dizer, o risco da 'maldição do vencedor', por incentivar que os proponentes sejam mais ousados em seus lances pelo ativo. 
61.	      Hoje há dois processos de relicitação em andamento na Anac, referentes aos aeroportos de Viracopos (Campinas/SP) e São Gonçalo do Amarante (Natal/RN) , que estão sendo acompanhados pelo TCU por meio dos processos Processo 009.470/2020-4 e Processo 028.391/2020-9 respectivamente. 
62.	      Até a edição da Lei 13.448/2017 não havia a previsão de devolução amigável da concessão por iniciativa da concessionária. O descumprimento de obrigações contratuais pela concessionária acarreta a declaração de caducidade da concessão pelo poder concedente, conforme previsto na Lei 8.987/1995 (art. 38, caput) , com aplicação das sanções contratuais previstas (inclusive de altas multas por inexecução contratual, como nas concessões aeroportuárias) e transcorre independentemente de indenização prévia (art. 38, §4º) . Visto isoladamente, o mecanismo da relicitação pode ter como efeito incentivar o licitante excessivamente ousado, que aposta em projeções irrealistas quanto à evolução da demanda e na sua capacidade de geração de caixa, pois, se tudo der errado, ele pode devolver o ativo para o poder concedente amigavelmente, sem receber as sanções contratuais por descumprimento contratual que seriam cabíveis no caso de caducidade. 
63.	      É fundamental, portanto, que o processo de concessão (edital e contrato) contenha mecanismos que desincentivem a participação de 'aventureiros' no certame, os quais estariam mais inclinados a apresentar propostas inexequíveis, dada a possibilidade de devolução amigável da concessão por impossibilidade de cumprimento das obrigações contratuais.
64.	     A Lei 13.448/2017 prevê que a concessionária que está 'requerendo a relicitação' da concessão - a lei nunca se refere à 'devolução' da concessão - terá direito à indenização pelos bens reversíveis vinculados ao contrato realizados e ainda não amortizados ou depreciados (art. 17, §1º, inciso VII) . Os valores pagos a título de outorga não são indenizáveis. No caso da atual rodada de concessão aeroportuária, 50% do valor presente líquido (VPL) apurado nos EVTEA, que corresponde ao lance mínimo de outorga, bem como todo ágio dado na disputa pelo ativo, é pago até a assinatura do contrato, e não será indenizado no caso de relicitação. Os valores que tenham sido pagos a título de contribuição variável até a data devolução da concessão também não são indenizáveis.
65.	      Trata-se de valores expressivos. O valor mínimo de outorga previsto para os Blocos Sul, Norte e Central é de R$ 133,5 milhões, R$ 48,2 milhões e R$ 8,2 milhões, respectivamente (cláusula 4.23 da minuta de edital à peça 74) . Além disso, os ágios dados pelos licitantes vencedores em todas as rodadas de concessão sempre foram muito altos. Na rodada anterior de concessão, por exemplo, também na configuração de blocos e cuja modelagem se assemelha bastante à da atual rodada, os ágios, pagos à vista na assinatura do contrato adicionalmente aos valores mínimos de outorga, foram de R$ 1.746 milhões (Bloco Nordeste) , R$ 394 milhões (Bloco Sudeste) e R$ 40 milhões (Bloco Centro-Oeste) .
66.	      Nesta 6ª rodada, os licitantes vencedores dos blocos Sul e Norte terão que arcar com o custeio do Programa Especial de Adequação de Efetivo (PEAE) da Infraero, da ordem de R$ 471 milhões e R$ 167 milhões, respectivamente (cláusula 6.2.3 da minuta do edital à peça 74) , a ser comprovado até a data da assinatura do contrato. 
67.	     Adicionalmente, todos os vencedores têm que pagar os custos de elaboração dos EVTEA, de aproximadamente R$ 30 milhões para o Bloco Sul, R$ 24 milhões para o Bloco Norte e R$ 22 milhões para o Bloco Central (cláusula 6.2.2 da minuta do edital) ; valores nada desprezíveis e que, assim como os montantes destinados a custear o PEAE, também não serão indenizáveis no caso de relicitação.
68.	      Essa característica das concessões aeroportuárias minimiza significativamente o risco de que seja apresentada uma proposta inexequível, por proponente excessivamente ousado ou aventureiro que queira levar o contrato a qualquer preço, pois os mecanismos previstos no contrato desincentivam esse tipo de comportamento. No caso de não conseguir cumprir as obrigações contratuais ou financeiras, a concessionária já terá arcado com o grande ônus que não será indenizado - correspondente aos valores pagos a título de outorga (contribuição fixa, ágio e contribuição variável) , indenização do PEAE da Infraero e ressarcimento pela elaboração dos EVTEA - mesmo no caso de devolução amigável da concessão em um processo de relicitação.
69.	      Por outro lado, caso as projeções de demanda venham a se mostrar demasiadamente conservadoras e a recuperação da movimentação de passageiros e carga seja muito superior à prevista, o mecanismo da contribuição variável, presente em todos os contratos de concessão aeroportuária desde a 2ª rodada, prevê o compartilhamento, parcial, dos ganhos de receita da concessionária com o poder público.
70.	      Um último ponto que merece ser destacado, como elemento que reduz as consequências de um eventual descompasso mais significativo entre a demanda projetada e a realizada, é o fato de a maioria das obrigações de investimentos serem estipuladas por gatilhos, mecanismo que ajusta o desenvolvimento da infraestrutura ao crescimento da demanda e, consequentemente, da geração de recursos pela concessionária. Se a demanda for inferior à projetada, os investimentos são postergados; caso contrário, são antecipados.
71.	     Assim, apesar do significativo grau de incerteza quanto à retomada do setor aéreo, que resulta em menor nível de confiança das projeções de demanda e consequentemente de todo o fluxo de caixa das concessões, entende-se que o processo de concessão aeroportuária, com as medidas introduzidas ao longo das diversas rodadas de concessão, conta com mecanismos relevantes e adequados para mitigar razoavelmente os principais riscos daí decorrentes.
72.	      A seguir, passa-se à descrição das principais alterações ensejadas, tanto nos estudos de viabilidade como nas minutas de edital e contrato, pela pandemia de Covid-19.
5.3	Principais alterações nos EVTEA e minutas de edital e contrato
73.	      Em reunião realizada com representantes da SAC/MInfra e da Superintendência de Regulação Econômica de Aeroportos da Anac (SRA) em agosto do corrente ano, foram apresentadas as principais alterações implementadas nos estudos de viabilidade:
a)	Revisão das projeções de demanda de passageiros e cargas;
b)	Manutenção da exigência de construção da terceira pista de pousos e decolagens (PPD) do Aeroporto de Curitiba (SBCT) ;
c)	Ajustes nos valores de Receita-teto por passageiro;
d)	Alterações dos valores referentes ao Plano Especial de Adequação do Efetivo da Infraero (PEAE) . 
74.	      Além dessas alterações, foram implementadas, pela Anac, as seguintes mudanças nas minutas de edital e contrato, como forma de ampliar a competitividade do certame, bem como torná-lo mais atrativo para os potenciais investidores:
a)	Permissão para que os proponentes possam contratar o operador aeroportuário;
b)	Inclusão de valores de referência provenientes da movimentação de carga aérea no Aeroporto Internacional de Manaus e mecanismo de compartilhamento de risco entre o Poder Concedente e a concessionária caso tais valores não sejam alcançados;
c)	Exclusão da exigência de ateste de viabilidade econômica por instituição financeira. 
75.	       Todas as alterações acima descritas foram analisadas por esta unidade técnica. Devido à sua maior relevância, a análise da revisão das projeções de demanda é apresentada a seguir. Também é apresentada uma análise sobre a decisão da SAC de manter a taxa de desconto dos estudos (Weighted Average Cost of Capital - WACC) . A análise das demais alterações nos EVTEA constam no Apêndice 1 (peça 93) desta instrução.
76.	       Com relação às alterações das minutas de edital e contrato implementadas pela Anac, a análise consta no nos itens 5.3.3 a 5.3.5 desta instrução.
5.3.1	Revisão das projeções de demanda de passageiros, aeronaves e cargas   
77.	       Os estudos de viabilidade foram revisados tendo em vista que o principal input do modelo - a demanda de passageiros- reflete em praticamente todas as demais variáveis da modelagem, em especial no dimensionamento da infraestrutura e na geração de receitas. As revisões na projeção de demanda e os impactos daí decorrentes no fluxo de caixa, além das novas premissas assumidas, afetaram sensivelmente o VPL dos empreendimentos, como se pode verificar no gráfico abaixo:
Gráfico 2 - VPL (pré-outorga) antes e depois da Covid

Fonte: Modelos do Bloco Sul (v.4.00 e 5.00) , Norte (v.3.00 e 4.00) e Central (v.3.00 e 4.00) .
78.	      Visando compreender em que medida tais alterações poderiam capturar razoavelmente o cenário atual sem desconsiderar a natureza de longo prazo do contrato, as principais atualizações foram expostas e analisadas abaixo.
79.	     Em síntese, os estudos identificaram três principais impactos para desenvolver novas perspectivas quanto à recuperação da demanda, sintetizadas na figura abaixo:
Figura 6- Impactos na demanda pós-Covid

Fonte: Elaboração própria a partir dos Estudos de Mercado presentes no EVTEA.
80.	     As premissas adotadas nos EVTEA foram definidas na segunda semana de maio deste ano, e, de acordo com dados mais recentes, o número de passageiros (PAX) pagos transportados no agregado da malha até setembro/2020 permanecia mais de 50% abaixo em relação ao mesmo período do ano anterior, ainda sob os efeitos da pandemia sobre o setor:
Gráfico 3 - Variação de PAX pago em relação aos períodos anteriores

Fonte: Elaborado própria, a partir do Painel de Indicadores do Mercado de Transporte Aéreo da Anac.
81.	      De acordo com as estimativas dos EVTEA, contudo, o impacto econômico da pandemia, embora tenha sido significativo no curto prazo, não se mostra tão relevante no longo prazo, como se verifica abaixo:
Gráfico 4 - Revisão das projeções de PIB

Fonte: Elaborado própria a partir do EVTEA
82.	      Já em relação às restrições de circulação, utilizaram-se nas projeções estudos para recuperação de curto e médio prazo, conforme quadro abaixo:
Quadro 1 - Síntese dos parâmetros utilizados na projeção de recuperação de tráfego
		Curto prazo
	Médio prazo

	Horizonte da          projeção
	Até final de 2020
	Até 2024

	Fonte
	ICAO (International Civil Aviation Organization) 
	IATA

	Perspectiva
	Regional
	Global

Fonte: Elaboração própria, com base no EVTEA
83.	      Levando em conta esses fatores e considerando, quanto às novas mudanças de comportamento, a premissa adotada nos estudos de queda de 10% nos passageiros de negócios em relação ao percentual de passageiros com esse perfil no aeroporto, a nova demanda estimada é apresentada nos gráficos a seguir:
Gráfico 5 - Estimativa de PAX total - Bloco Sul

Fonte: Elaboração própria, com base no modelo financeiro do Bloco Sul, versões 4.00 e 3.00, Planilha 'Output_Rel'.
Gráfico 6 - Estimativa de PAX total - Bloco Central

Fonte: Elaboração própria, com base no modelo financeiro do Bloco Central, versões 4.00 e 3.00, Planilha 'Output_Rel'.
Gráfico 7 - Estimativa de PAX total - Bloco Norte

Fonte: Elaboração própria, com base no modelo financeiro do Bloco Norte, versões 4.00 e 3.00, Planilha 'Output_Rel'.
      
84.	      Com base nas novas estimativas para o fluxo de passageiros, conclui-se que a nova previsão recompõe apenas cerca de 80% de todo o fluxo originalmente projetado a partir de 2024, o que é justificável, tendo em vista que no curto prazo as projeções adotam como premissa central o retorno do tráfego com base nas projeções elaboradas pela IATA e ICAO. A curva de recomposição é demonstrada no gráfico abaixo:
Gráfico 8 - Estimativa de recomposição do movimento de PAX por ano

Fonte: Elaboração própria, com base no modelo financeiro dos Blocos.
85.	      De modo a acomodar não apenas a mudança no perfil da demanda, como também a nova demanda futura, foi realizado também um ajuste na movimentação de aeronaves, que acabou se traduzindo em ligeiro aumento de crescimento de longo prazo no número de operações:
Gráfico 9 - Taxa de crescimento anual média (CAGR) nas operações aéreas

Fonte: Modelos do Bloco Sul (v.3.00 e 5.00) , Norte (v.3.00 e 4.00) e Central (v.3.00 e 4.00) .
86.	      Já em relação às consequências do impacto do crescimento do comércio eletrônico, observando o comportamento das curvas projetadas de carga aérea, nota-se que não houve aumento na movimentação de carga em relação aos valores pré-Covid quando computadas as demais variáveis do modelo.
Gráfico 10 - Carga Total estimada no Bloco Sul

Fonte: Modelo do Bloco Sul (v.3.00 e 5.00) 
Gráfico 11 - Carga Total estimada no Bloco Norte

Fonte: Modelo do Bloco Norte (v.3.00 e 4.01) 
87.	       Ao examinar essas projeções de carga aérea, em especial nos aeroportos de Manaus e Curitiba, esta unidade técnica apontou diferença entre os dados de carga aérea total constantes da apresentação das alterações pós-Covid (peça 28) quando confrontados com o modelo financeiro dos blocos. 
88.	       Os consultores reconheceram a dupla contagem nos valores de carga de correio nos modelos financeiros encaminhados ao TCU, o que afetou os aeroportos de Curitiba, Manaus e Goiânia, conforme email de resposta da SAC à peça 75. O impacto na redução dos volumes em termos de VPL foi uma redução estimada em R$1,3 milhões no Bloco Sul, R$0,7 milhões no Bloco Norte e R$0,1 milhão no Bloco Central.
89.	       Dessa forma, como as alterações já foram implementadas, deixa-se de propor medidas corretivas adicionais.
90.	       Em razão dessas inconsistências detectadas, avaliou-se se seria necessário alterar os estudos de engenharia, tendo em vista que as projeções de demanda impactam diretamente na necessidade de investimentos no aeroporto. Todavia, verificou-se que os estudos de engenharia não precisam ser modificados, conforme análise constante no Apêndice 1 (peça 93) desta instrução. 
5.3.2	Manutenção do WACC 
91.	     Para precificação do projeto a ser concedido, a utilização do método do fluxo de caixa descontado impõe a utilização de uma taxa de desconto de referência que espelhe o custo do projeto perante investidores e financiadores. Tal taxa de referência é denominada Custo Médio Ponderado de Capital, mais conhecida no meio econômico e acadêmico pela sigla em inglês WACC.
92.	      A abordagem do WACC no presente Relatório compreenderá três aspectos: (i) fundamento das diferenças nas taxas de desconto de projeto entre os diferentes Blocos; (ii) evolução no parâmetro beta; e (iii) manutenção do WACC pré-pandemia. 
Fundamento das diferenças entre as taxas de desconto dos Blocos
93.	      De acordo com a metodologia proposta, existem três valores de referência para o WACC, e de acordo com as características de cada projeto, é escolhida uma taxa que melhor reflete as percepções de risco do ativo, sendo essa escolha uma prerrogativa ministerial.
1.	      Para a presente rodada foram adotados os seguintes valores para o WACC:
Gráfico 12 - WACC utilizado nos EVTEA

Fonte: Elaboração própria, a partir do EVTEA da 5ª e 6ª rodadas
94.	      Como pode ser visto acima, o WACC segue aproximadamente em linha com a rodada anterior, sendo as variações entre os blocos oriundas da percepção de risco diferenciada dos ativos, em especial no Bloco Norte, que tem o maior WACC, dada a dependência em relação à movimentação de cargas na Zona Franca de Manaus.
95.	      Tais diferenças estão baseadas em tratamento probabilístico oriundo da própria metodologia de cálculo, que confere a possibilidade de considerar diferentes percentis em relação ao ponto médio para balizar o grau de incerteza inerente ao projeto. No caso em apreço, o Bloco Sul considerou o ponto médio calculado, o Bloco Central adicionou meio desvio-padrão em relação ao ponto médio, e no Bloco Norte foi acrescido um desvio-padrão.
96.	      Uma vez que as justificativas para adoção dessas diferentes taxas estão colocadas pela SAC (NT 7/2020/DPR/SAC) e encontram amparo na metodologia elaborada pela Secretaria do Tesouro Nacional (STN) do Ministério da Economia, entende-se como válida a sua utilização nos modelos financeiros.
Evolução do Parâmetro beta
97.	      Em rodadas anteriores o TCU teceu críticas à composição da amostra de empresas de referência utilizada para cálculo do parâmetro beta, particularmente na 4ª rodada de concessões em que a amostra foi considerada relativamente baixa. Na 5ª rodada, já foi apresentado avanço neste item, sendo a amostra constituída de 27 empesas com presença global, sendo que para a presente rodada entende-se que a amostra apresentada, de 162 empresas, é ainda mais abrangente, reduzindo assim a presença de eventuais vieses, como ilustra o gráfico abaixo:
Gráfico 13 - Amostra de empresas utilizada no parâmetro beta

Fonte: Elaboração própria, a partir do EVTEA da 5ª e 6ª rodadas.
98.	Analisando a amostra apresentada, entretanto, nota-se forte presença de companhias aéreas, e não apenas de concessionárias de infraestrutura. Isso se dá em especial na amostra de empresas da América do Norte, já que a privatização em larga escala é um fenômeno relativamente raro no setor aeroportuário naquela região, sendo apenas mais comumente encontrada na Europa e na Ásia.
99.	      As companhias aéreas tipicamente não possuem natureza de ativo defensivo tal como as concessionárias, ou seja, não é esperado que elas tenham a mesma condição de resiliência às condições adversas de mercado tal como as operações de um aeroporto. Assim, é esperado que caso fôssemos obter um beta específico para companhias aéreas e um específico para aeroportos, muito provavelmente o beta aeroportuário seria menor.
100.	      No entanto, é importante notar que tanto aeroportos como companhias aéreas acabam se sujeitando a um conjunto de riscos muito semelhantes, como é o caso do impacto ocasionado pelo Covid-19, que atinge ambos de maneira indistinta. Considerando que a alternativa de não incluir as companhias aéreas na amostra utilizada poderia resultar em um número de empresas na amostra potencialmente insuficiente e que o beta calculado mesmo assim manteve característica defensiva, ou seja, abaixo de 1 (que é o esperado para o setor aeroportuário) , entende-se que a utilização de diversas companhias aéreas na base amostral não prejudica a metodologia adotada.
Manutenção do WACC pré-Covid
101.	      Em razão dos diversos impactos decorrentes da pandemia de Covid-19, que levou à atualização das projeções de demanda e outros parâmetros do EVTEA, a equipe de fiscalização questionou o fato do WACC anterior ter sido mantido, o que poderia prejudicar a atualidade dos estudos.
102.	      De acordo com as informações prestadas pela SAC à peça 59, por uma impossibilidade técnica derivada da fonte dos dados, tanto a estrutura de capital como o risco associado ao setor de transporte aéreo não sofrem atualização com a mesma periodicidade dos demais parâmetros do WACC (mensal) .
103.	      Além disso, a simulação do novo WACC apontou valores que supostamente não refletiriam a maior percepção de risco nos ativos do setor pós-pandemia, conforme gráfico abaixo:
Gráfico 14 - Simulação de taxas do WACC pós-Covid

Fonte: Elaboração própria, com base na Nota Técnica 110/2020/DPR/SAC (peça 59) 
104.	      Portanto, a utilização apenas parcial dos parâmetros atualizados para a situação pós-Covid acabou resultando em metodologia mais inconsistente do que a utilizada anteriormente, razão pela qual a SAC optou por manter os valores pré-pandemia, que também não apresentaram limitações em relação à data-base utilizada para os parâmetros de WACC. Dessa forma, entende-se que, ante as opções disponíveis, não há óbice quanto a manutenção do WACC pré-Covid, em face das explicações prestadas na citada nota técnica.
5.3.3	Permissão para que as proponentes possam contratar o operador aeroportuário
105.	     A crise desencadeada pela pandemia de Covid-19, que reduziu de forma inédita a demanda do transporte aéreo, causou a queda drástica das receitas tanto das empresas aéreas quanto dos operadores aeroportuários em todo o mundo. 
106.	     Assim como nas rodadas anteriores, o edital de licitação da 6ª rodada previa, antes da pandemia, a participação obrigatória de operador aeroportuário com no mínimo 15% no consórcio licitante (cláusulas 3.10.4 e 4.44 da minuta de edital submetida à Consulta Pública 3/2020) , conforme diretriz do Ministério da Infraestrutura (Ofício nº 92/2020/GAB-SAC/SAC, de 31/1/2020) .
107.	     Como os operadores aeroportuários enfrentam uma situação gravíssima de perda de caixa, sem perspectiva de que possa ser superada a curto prazo, a manutenção dessa exigência poderia dificultar ou até mesmo inviabilizar a participação de interessados na 6ª rodada. Por isso, o MInfra, considerando também contribuições apresentadas na Consulta Pública 3/2020, expediu nova diretriz de política pública para suprimir a obrigação de participação societária do operador aeroportuário no consórcio, permitindo que tal vinculação se dê por meio de acordos e contratos de operação e gestão (Ofício 324/2020/GAB-SFPP/SFPP, de 8/5/2020, peça 76) .
108.	      Essa diretriz visou aumentar a competitividade do certame, permitindo que um leque maior de interessados participe do leilão, sem prejuízo de comprometer a operação do aeroporto, uma vez que será exigida habilitação adequada do operador a ser contratado pela concessionária (cláusula 4.42.3, itens (i) , (ii) e (iii) da minuta de edital vigente, peça 74) . 
Análise
109.	      Mesmo antes da pandemia a exigência de que o operador aeroportuário fizesse parte do quadro societário da concessionária já apresentava indícios de estar dificultando maior nível de participação de licitantes, como se pode observar no reduzido número de proponentes em praticamente todas as últimas rodadas de concessão. Como a queda no tráfego aéreo afetou de forma especialmente significativa o caixa dos operadores aeroportuários, a manutenção dessa exigência poderia comprometer ainda mais a competividade ou mesmo inviabilizar a licitação da 6ª rodada.
Quadro 2 - Número de proponentes nas rodadas anteriores de concessão
	Rodada
	Aeroporto/Bloco
	Número de Proponentes

	1ª
	Natal/RN 
	4

	2ª
	Guarulhos/SP
	3

		Brasília/DF
	4

		Viracopos/SP
	4

	3ª
	Galeão/RJ
	5

		Confins/MG
	3

	4ª
	Fortaleza/CE
	2

		Salvador/BA
	1

		Florianópolis/SC
	2

		Porto Alegre/RS
	2

	5ª
	Nordeste
	6

		Sudeste
	2

		Centro-Oeste
	4

Fonte: Anac.
110.	      Essa nova diretriz foi objeto de detida análise no âmbito da Anac (Nota Técnica 23/2020/SRA - SEI 4429553, peça 77) , que estudou a experiência de outras agências reguladoras no Brasil e até mesmo deliberação do TCU sobre licitação no setor portuário (Acórdão 1532/2014-TCU-Plenário, Relatora Min. Ana Arraes) . Para melhor contrabalançar o conflito entre os princípios envolvidos, a garantia da qualidade do serviço aeroportuário e a promoção da concorrência, a Anac introduziu, no edital, a possibilidade de que a proponente, no caso de não ser operador aeroportuário ou de não contar no quadro societário do consórcio licitante com um, possa formalizar um compromisso de contratação futura com pessoa jurídica que detenha a qualificação técnica exigida e prestará assistência técnica às operações aeroportuárias, nos termos do Anexo 18 da minuta de edital (cláusula 4.42.3, peça 74) .
111.	      O contrato de assistência técnica não foi detalhadamente regulamentado pela Anac, que preferiu resguardar a autonomia das partes. Não obstante, o edital estabelece conteúdo mínimo a ser observado, que inclui as diversas atividades a serem cobertas, declaração de que a concessionária não pode se eximir do cumprimento de suas obrigações contratuais e que continua respondendo com exclusividade perante a Anac pelo cumprimento do contrato (cláusula 4.42.3.4.3) . A rescisão ou substituição do contrato de assistência técnica também depende de anuência prévia da Agência (cláusula 3.1.82.1 da minuta de contrato) .
112.	      A questão da exigência de operador aeroportuário no grupo controlador da concessão aeroportuária foi objeto de discussão desde a 1ª rodada de concessão, do Aeroporto de São Gonçalo do Amarante/RN. Naquela oportunidade, o edital encaminhado para aprovação da Diretoria da Anac pela área técnica, a então Superintendência de Regulação Econômica (SRE) , previa que o operador aeroportuário poderia ser contratado pela concessionária (mediante aprovação prévia da Agência) , com vistas a favorecer uma maior competitividade do certame licitatório, sem deixar de zelar pela operação aeroportuária. 
113.	      Quando da apreciação da versão final do edital pela Diretoria da Agência, houve uma mudança de entendimento, e passou-se a exigir que o operador aeroportuário fizesse parte do consórcio licitante, com o objetivo de priorizar a segurança das operações e a segurança da aviação civil contra atos de interferência ilícita, privilegiando, dessa forma, a qualidade e a segurança do serviço em detrimento de um maior grau de competitividade no certame.
114.	      Desde então a exigência de que houvesse um operador aeroportuário no consórcio controlador da concessão foi mantida em todas as quatro rodadas de concessão posteriores, variando-se a exigência de participação mínima no consórcio e o porte do operador (movimento anual mínimo de passageiros) .
115.	      Na 2ª rodada, por exemplo, que concedeu o maior aeroporto brasileiro, o de Guarulhos/SP, além dos de Brasília/DF e Viracopos/SP, a exigência era de que o operador aeroportuário houvesse operado aeroportos com movimento anual de pelo menos 5 milhões de passageiros, sendo que o Aeroporto de Guarulhos já movimentava, em 2011, quase 30 milhões de passageiros. O resultado da licitação dessa rodada surpreendeu alguns importantes agentes políticos - uma vez que nenhum operador aeroportuário mais expressivo fazia parte dos consórcios vencedores. 
116.	      Por isso, na rodada seguinte, que concederia os aeroportos do Galeão/RJ (GIG) e de Confins/MG (CNF) , a exigência de movimentação anual mínima de passageiros foi elevada, inicialmente, para 35 milhões, conforme requisitos de participação definidos pelo Conselho Nacional de Desestatização. O TCU, no entanto, considerou que a exigência não estava adequadamente justificada, uma vez que excedia em muito a movimentação à época dos aeroportos, e restringiria demasiadamente a competitividade do certame. Em razão disso foi determinada a revisão da exigência (Acórdão 2466/2013-TCU-Plenário, Relatora Min. Ana Arraes) .
117.	      Para a 3ª rodada foi estabelecido, então, como parâmetro máximo de movimentação de passageiros exigido do operador aeroportuário, a movimentação do aeroporto a ser concedido no ano seguinte ao da concessão. Esse parâmetro foi mantido na 4ª rodada de concessão (Aeroportos de Porto Alegre/RS, Florianópolis/SC, Salvador/BA e Fortaleza/CE) . 
118.	      Na 5ª rodada, a primeira na modelagem de blocos de aeroportos, a Anac alterou a exigência de movimentação mínima com base na classificação definida no RBAC 153, com vistas a definir os requisitos obrigatórios a cada categoria de aeroporto:
- Classe I: aeródromo em que o número de passageiros processados seja inferior a 200.000 (duzentos mil) ;
- Classe II: aeródromo em que o número de passageiros processados seja igual ou superior a 200.000 (duzentos mil) e inferior a 1.000.000 (um milhão) ; 
- Classe III: aeródromo em que o número de passageiros processados seja igual ou superior a 1.000.000 (um milhão) e inferior a 5.000.000 (cinco milhões) ; e
- Classe IV: aeródromo em que o número de passageiros processados seja igual ou superior a 5.000.000 (cinco milhões) 
119.	     Assim, considerava-se a faixa de classificação do maior aeroporto de cada bloco e se definia a exigência de movimentação mínima com base no piso da categoria. Por exemplo, para o Bloco Nordeste, capitaneado pelo Aeroporto de Recife/PE, com 8 milhões de passageiros/ano, exigia-se que o operador aeroportuário do consórcio tivesse uma movimentação mínima de 5 milhões. 
120.	      Essa regra permitiu que operadores aeroportuários de menor porte pudessem participar da 5ª rodada, favorecendo a concorrência. O Bloco Centro-Oeste, por exemplo, foi arrematado por um consórcio liderado por operadores aeroportuários brasileiros que movimentavam pouco mais de 1 milhão de passageiros/ano no seu maior aeroporto, o que foi possível porque o Aeroporto de Cuiabá/MT estava na faixa de 1 a 5 milhões de passageiros.
121.	      Essa mesma lógica continuaria sendo aplicada na 6ª rodada de concessões. Como requisito de habilitação técnica, o consórcio licitante do Bloco Sul, por exemplo, teria que contar com operador aeroportuário que tivesse movimentado ao menos 5 milhões de passageiros, em um único aeroporto, em pelo menos um dos últimos cinco anos. Para o Bloco Central e Norte esse número seria de 1 milhão de passageiros. 
122.	      Com a pandemia, contudo, foi retirada a exigência da participação de operador aeroportuário no consórcio licitante, com vistas a permitir uma maior competitividade no certame, permitindo que esse operador aeroportuário, com o mesmo nível de qualificação, seja contratado pela concessionária para prestação de assistência técnica.
123.	      De fato, existe um trade-off entre privilegiar a qualidade da prestação do serviço, ao se exigir participação de operador aeroportuário no consórcio licitante, e favorecer a concorrência do certame licitatório, ao permitir a contratação desse operador pela futura concessionária. 
124.	      Em termos regulatórios, desde que adequadamente calibradas, as duas opções parecem defensáveis. Ainda que o consórcio controlador não conte com a participação de operador aeroportuário, é interesse primário da concessionária assegurar que a operação aeroportuária irá transcorrer da melhor forma, pois, ao fim e ao cabo, problemas na operação certamente irão comprometer a atratividade e a capacidade de geração de receita do aeroporto. 
125.	      Existe, nesse aspecto, uma convergência de interesses entre a boa operação aeroportuária e a rentabilidade do aeroporto. É razoável supor, portanto, que a concessionária, ainda que não conte com um operador aeroportuário no seu quadro societário, irá se empenhar para garantir uma boa operação do aeroporto.
126.	      Ademais, a experiência adquirida pela Anac ao longo de quase dez anos de concessões aeroportuárias, durante o qual se observou um contínuo crescimento da qualidade dos serviços aeroportuários, especialmente dos concedidos, como demonstram as pesquisas de satisfação dos passageiros conduzidas pela SAC, minimiza o potencial risco de perda de qualidade na prestação dos serviços.
127.	      No momento atual, no qual os operadores aeroportuários tiveram suas receitas seriamente afetadas pela pandemia, seria muito provável que a manutenção da exigência de participação de operador no consórcio licitante viesse a restringir a participação e a competitividade do leilão. Desse modo, considera-se devidamente justificada a nova diretriz de política pública adotada para a 6ª rodada, que permite a contratação de operador aeroportuário pela futura concessionária.
5.3.4	Inclusão de valores de referência provenientes da movimentação de carga aérea no Aeroporto de Manaus e mecanismo de compartilhamento de risco entre o Poder Concedente e a concessionária caso tais valores não sejam alcançados
128.	      Outra mudança significativa introduzida após a consideração dos efeitos da pandemia foi o mecanismo automático de compartilhamento do risco de demanda do mercado de carga aérea no Aeroporto de Manaus, decorrente diretamente de alteração na legislação tributária da Zona Franca de Manaus (ZFM) ocorrida após a entrega da proposta econômica que implique redução materialmente relevante das receitas de cargas daquele aeroporto. 
129.	     Após os ajustes realizados no EVTEA, em decorrência da pandemia de Covid-19, a relevância do processamento de cargas no Aeroporto de Manaus na composição das receitas do Bloco Norte tornou-se ainda mais evidente. A movimentação de carga no Aeroporto de Manaus decorre, fundamentalmente, dos incentivos fiscais concedidos atualmente à ZFM, regulamentada pelo Decreto 7.212/2010. A projeção de demanda de carga nos EVTEA adotou como premissa a manutenção da atual regulamentação relativa à ZFM, por isso a Anac entende que o risco de alteração legislativa que impacte de forma significativa a receita de carga do Aeroporto de Manaus não deve ser integralmente suportada pela concessionária.  
130.	      Dessa forma, foi proposta a inclusão de mecanismo de compartilhamento automático de risco entre o poder concedente e a concessionária no caso de alteração na legislação tributária afeta à Zona Franca de Manaus. A proposta considerou como referência para o cálculo do risco suportado pelo poder concedente 50% da receita bruta anual proveniente direta ou indiretamente da movimentação de carga aérea no Aeroporto de Manaus, conforme previsto no EVTEA. A fórmula, aplicável a partir do 5º ano-calendário completo da concessão, consiste em descontar da contribuição variável devida para determinado ano 80% da diferença, no mesmo período, entre a Receita Bruta de Referência e a Receita de Carga observada.
131.	      Na proposta da Superintendência de Regulação Econômica de Aeroportos da Anac (SRA) submetida à Consulta Pública 20/2020, o desconto estava limitado à contribuição variável devida pela concessionária (Memorando n. 4/2020/GERE/SRA, peça 78) .
132.	     Contudo, a Diretoria da Agência, ao apreciar a versão final das minutas de edital e contrato na sessão colegiada de 15/9/2020, entendeu que a limitação proposta pela área técnica restringia o compartilhamento do risco que se pretendia mitigar, retirou a restrição do desconto à contribuição variável devida e deixou expresso na minuta do contrato que outros mecanismos poderiam ser utilizados para recomposição do equilíbrio do contrato, inclusive o pagamento de valores à concessionária (art. 2.17.3.1 e seguintes, peça 79, p. 18-19) . Também foram reajustados os valores da tabela 'Receita Bruta de Referência', de forma a garantir 70% da receita de carga projetada para o Aeroporto de Manaus. Segue trecho do Voto do Relator e então Diretor-Presidente Substituto da Anac, Juliano Alcântara Noman: 
 (...) as receitas de armazenagem e capatazia do Aeroporto Internacional de Manaus correspondem, atualmente, a 46% da receita bruta do Bloco Norte. Nota-se, contudo, que a contribuição variável definida para este bloco será sempre menor que 4% da receita bruta.
Na hipótese de o referido risco de redução da demanda se concretizar, não se pode descartar a possibilidade de que a perda de receita de carga daquele aeroporto seja superior à contribuição variável devida. Nesse cenário, em atenção a contribuições recebidas em consulta pública, entendo que o valor a ser suportado pelo Poder Concedente não deve ser limitado ao valor da contribuição variável, tendo em vista que o compartilhamento de risco esperado não seria, assim, efetivamente realizado.
Por esta razão, proponho que seja ajustada a redação do item 2.17.3.2 da minuta de contrato de forma a contemplar a possibilidade de adoção de outras medidas de compensação em relação ao valor excedente, a exemplo das previstas no item 6.26, nos casos em que a perda de receita de carga extrapolar o valor da contribuição variável daquele ano. Dessa forma, poderão ser utilizados mecanismos como a alteração do valor das tarifas, do prazo do contrato e das obrigações contratuais da Concessionária, bem como outras formas a serem definidas de comum acordo entre a ANAC e a Concessionária, mediante prévia aprovação do Ministério da Infraestrutura, a fim de perfazer o valor que não for comportado no montante da contribuição variável devida.
Considerando a relevância da participação do transporte de cargas do Aeroporto de Manaus em relação à receita total do Bloco Norte, assim como contribuições recebidas pela Agência, proponho que os valores constantes da tabela 'Receita Bruta de Referência' sejam reajustados de forma a garantir 70% da receita de carga projetada para aquele aeroporto, permitindo que parcela maior do risco em tela seja atribuída ao Poder Concedente.
Posto isso, o item 2.17.3.2 passa a ter a seguinte redação:
'2.17.3.2.1 Caso o valor resultante da fórmula 0,8 x (RCRt - RCOt) x (1 - ¿t) seja maior que o limite de que trata este item, serão adotadas outras formas de compensação em relação ao excedente, tais como alteração do valor das Tarifas, alteração do prazo da Concessão, alteração de obrigações contratuais ou pagamento de valores à Concessionária, ouvido o Ministério da Infraestrutura.' 
Análise  
133.	Nos contratos de concessão aeroportuária, o risco de demanda é expressamente alocado à concessionária. Ainda que existam mecanismos indiretos de compartilhamento desse risco, como a contribuição variável, em regra, caso a demanda projetada para determinado aeroporto concedido não se realize, a concessionária não faz jus ao reequilíbrio do contrato. Da mesma forma, se a demanda real for superior à projetada, os ganhos adicionais daí decorrentes não serão repactuados em favor do poder concedente.
134.	      O princípio geral balizador da alocação de risco é o de atribuir o risco a quem tem melhor condições de gerenciá-lo. No caso do risco de demanda procura-se incentivar a concessionária a atrair uma maior movimentação de passageiros, carga e aeronaves por meio da competição por preços e pela oferta de melhores serviços. 
135.	      Na matriz de riscos dos contratos de concessão aeroportuária, apenas a mudança na legislação tributária que incida sobre receitas tarifárias ou afete os custos de obras ou de prestação de serviços associados às atividades remuneradas pelas tarifas aeroportuárias constitui risco do poder concedente, apto a ensejar revisão extraordinária (desde que seja relevante) , conforme cláusula 5.2.7 da minuta de contrato à peça 79. Alterações na legislação tributária da Zona Franca de Manaus não seriam contemplados por essa regra.
136.	      De acordo com os EVTEA, o Aeroporto de Manaus, com seu excedente de caixa, sustenta a operação de todos os demais aeroportos do Bloco Norte, e as receitas de armazenagem e capatazia correspondem a 46% da receita bruta do Bloco. Ainda que hoje pareça improvável mudanças drásticas ou mesmo a extinção da ZFM, é preciso lembrar que o prazo de concessão dos aeroportos na 6ª rodada é de 30 anos. 
137.	      Assim, é compreensível que os potenciais interessados se sintam inseguros diante da possibilidade de ter a geração de receita do Bloco Norte severamente impactada no caso de mudanças legislativas que afetem o principal gerador de receita do bloco, tornando a operação de seus aeroportos financeiramente insustentável, o que poderia vir até a comprometer a continuidade da prestação dos serviços aeroportuários.
138.	      Essa percepção de alocação inadequada de um risco que a futura concessionária tem poucas condições de gerenciar poderia afastar potenciais interessados no certame e, no limite, até levar a uma licitação deserta.
139.	     Além disso, o processo de concessão deve se pautar pelos princípios da transparência, da segurança jurídica e da continuidade do serviço. Na eventualidade de ocorrer alterações significativas na regulamentação da ZFM, que impactassem a geração de receita do Aeroporto de Manaus, sem que a alocação de tal risco estivesse claramente tratada no contrato, seria de se esperar demandas de recomposição do equilíbrio econômico-financeiro do contrato por parte da concessionária, que poderiam se desdobrar na esfera judicial, com desfecho incerto. Sem mencionar o risco de descontinuidade do serviço aeroportuário em todos os aeroportos do Bloco Norte, em decorrência da insustentabilidade financeira de sua operação.
140.	      Em razão da complexidade do arcabouço legal que regula a ZFM, que poderia trazer controvérsias com a concessionária ao se calcular o reequilíbrio econômico-financeiro, a Anac optou por usar como referencial as receitas de carga projetadas para o Aeroporto de Manaus nos EVTEA. Se, em decorrência de alterações tributárias da ZFM, a receita de cargas cair abaixo de 70% da receita prevista, o poder concedente arcaria com 80% dessa perda (cláusula 2.17.3.1 e seguintes da minuta de contrato à peça 79) .
141.	      A proposta apresentada pela SRA, que restringia o reequilíbrio ao valor devido pela concessionária a título de contribuição variável tinha, de fato, capacidade muito reduzida de compartilhar o risco pretendido, uma vez que a contribuição variável alcança, no máximo, cerca de 4% da receita bruta da concessionária, enquanto a receita de cargas (armazenagem e capatazia) do Aeroporto de Manaus corresponde, segundo os Estudos de Viabilidade, a quase 50% de toda a receita do Bloco Norte.
142.	      A SRA entendia que os outros mecanismos de reequilíbrio usualmente utilizados não seriam eficazes. A prorrogação do contrato, que se tornaria, com grande probabilidade, deficitário operacionalmente, apenas agravaria a situação. O aumento tarifário está restrito pelo teto apenas às atividades de embarque, conexão, pouso e permanência, e, se feito de forma excessiva, poderia ser contraproducente, levando a uma diminuição da demanda.
143.	      Essas medidas, contudo, não esgotam as possibilidades de reequilíbrio do contrato. O Decreto 7.624/2011, que regulamenta a exploração de infraestrutura aeroportuária pela iniciativa privada por meio de concessão, permite, em seu art. 18, caput, a utilização de outros mecanismos cabíveis, a critério do poder concedente. Nessa linha, a própria minuta do contrato de concessão, nas disposições que tratam da revisão extraordinária (cláusula 6.26) , elenca entre as medidas possíveis de reequilíbrio econômico-financeiro 'outra forma definida de comum acordo entre a Anac e a concessionária, mediante prévia aprovação do Ministério da Infraestrutura' (cláusula 6.26.5, peça 79) . 
144.	      A alteração aprovada pela Diretoria da Agência apenas explicitou que, dentre essas outras formas, está incluída até mesmo a possibilidade de pagamento de valores à concessionária, com vistas a deixar claro as opções de antemão consideradas pela Agência.
145.	      Assim, considera-se que o compartilhamento de risco proposto na versão final da minuta de contrato, desde que decorrente de alteração na legislação tributária da ZFM que resulte em redução materialmente relevante da demanda de cargas no Aeroporto Internacional de Manaus, é a melhor opção regulatória e foi devidamente fundamentada pela Anac.
5.3.5	Exclusão da exigência de ateste de viabilidade econômica por instituição financeira
146.	      Com o objetivo de cumprir o disposto no art. 15, §3º, da Lei 8.987/1995, que determina que o poder concedente deve recusar propostas manifestamente inexequíveis no processo de licitação de concessão de serviços públicos, os editais das rodadas anteriores, bem como a minuta de edital submetida à Consulta Pública 3/2020, previam que os proponentes apresentassem ateste de viabilidade de suas propostas econômicas, emitido por instituição financeira relevante, nos seguintes termos:
4.28. A Proponente deverá apresentar, conjuntamente com os documentos de habilitação, na data e forma previstas no item 5.3, declaração de instituição financeira, nacional ou estrangeira, autorizada a funcionar no Brasil pelo Banco Central do Brasil, com a devida comprovação dos poderes do seu signatário, na forma do modelo do Anexo 11 - Modelo de Carta Subscrita por Instituição Financeira declarando a viabilidade da proposta econômica, emitida no papel timbrado da referida instituição, declarando, sob pena de responsabilidade, que:
4.28.1. examinou, por meio de sua equipe técnica especializada, o Edital, o plano de negócio da Proponente e sua proposta econômica;
4.28.2. considera que a proposta econômica e seu plano de negócio têm viabilidade econômica e exequibilidade; e
4.28.3. considera viável a concessão de financiamentos necessários ao cumprimento das obrigações da futura Concessionária, nos montantes e nas condições apresentadas pela Proponente.
4.29. Somente serão aceitas as declarações emitidas por instituição financeira que não esteja participando da presente licitação e que tenha patrimônio líquido no exercício de 2019 superior a R$ 1.000.000.000 (um bilhão de reais) , conforme as últimas demonstrações financeiras disponíveis.
4.29.1. Para efeitos de comprovação do Patrimônio Líquido:
4.29.1.1. a instituição financeira deverá informar, na declaração de que trata o item 4.28, o veículo, local e data de publicação das últimas demonstrações financeiras disponíveis;
4.29.1.2. será aceito o Patrimônio Líquido de instituição financeira Controladora da declarante autorizada a funcionar por órgão estrangeiro análogo ao Banco Central do Brasil, hipótese em que a comprovação deverá se dar exclusivamente por meio de cópia autenticada da íntegra das demonstrações financeiras disponíveis, não se aplicando o disposto no item 4.29.1.1.
4.29.2. Quando as demonstrações financeiras forem expressas em moeda estrangeira, o patrimônio líquido será convertido em R$ (reais) pela taxa de câmbio em vigor na data da declaração emitida pela instituição financeira.
4.29.3. A declaração da instituição financeira deverá tomar como referência para sua análise todos os Anexos técnicos ao Edital e ao Contrato.
4.29.4. A instituição financeira não poderá ser Proponente, nem poderá ser Controladora, Controlada, Coligada ou entidade sob controle comum de Proponente, tampouco poderá se encontrar submetida à liquidação, intervenção ou Regime Especial de Administração Temporária - RAET ou regime equivalente e deverá apresentar, ainda, termo de confidencialidade, na forma do modelo do Anexo 12 - Modelo Termo de Confidencialidade entre a Proponente e a instituição financeira.
147.	      Essa exigência era considerada desnecessária e onerosa por muitos interessados, e foi objeto de questionamento na Consulta Pública 3/2020, que recebeu contribuições no sentido de que referidas cláusulas fossem suprimidas. Essas sugestões foram acolhidas pela Anac, que submeteu a minuta de edital à Consulta Pública complementar 20/2020 sem a exigência de que os proponentes apresentassem ateste de viabilidade econômica de suas propostas. 
148.	     Na Consulta Pública 20/2020, as contribuições, contudo, foram no sentido de questionar a retirada desses dispositivos, uma vez que eles seriam essenciais para segurança da Administração Pública quanto à exequibilidade das propostas a serem apresentadas. Como argumento, apontou-se dispositivo da Lei federal 8.666/1993 e o artigo 15, §3º, da Lei Geral de Concessões, bem como o fato de o ateste de viabilidade ter constado tanto dos últimos editais de concessão da Anac quanto da Agência Nacional de Transportes Terrestres (ANTT) . 
149.	      Para a Anac, contudo, segundo Nota Técnica 27/2020/SRA (peça 80) , o modelo de outorga adotado atualmente é suficientemente robusto, dotado dos instrumentos necessários para garantir a boa execução do contrato de concessão e a prestação do serviço concedido, e dissuadir a apresentação de propostas inexequíveis pelos interessados. Dentre esses instrumentos destacam-se: 
a)	o pagamento de todo o ágio ofertado no leilão como condição de eficácia do contrato, por meio da contribuição inicial; 
b)	a prestação de garantia de execução contratual em valor equivalente à 25% da receita média projetada para o bloco de aeroportos; 
c)	o estabelecimento de patamares mínimos de integralização do capital social da Concessionária, suficientes para fazer frente às obrigações prévias de que tratam o item 6.1 e seguintes da minuta do edital e a parte dos investimentos obrigatórios nos primeiros anos da concessão.
150.	      Além disso, a Anac considera que o ateste de viabilidade de propostas econômicas não representa, por si só, garantia da boa execução da concessão ou da exequibilidade dos lances ofertados no leilão, porque não gera corresponsabilidade aos seus subscritores e porque suas premissas não são dadas ao conhecimento do Poder Concedente. 
151.	      Uma outra contribuição acerca da minuta do edital apresentada na consulta pública 20/2020 recomendou, além da retomada dos itens 4.28 e 4.29, que fosse estipulado às proponentes o dever de apresentação de carta de empresa de auditoria independente, registrada perante a Comissão de Valores Mobiliários (CVM) , declarando que analisou o plano de negócios da licitante e atesta a sua adequabilidade sob os aspectos contábil e tributário.
152.	      Para a Anac, essa providência iria de encontro à redução dos custos de participação na licitação em prol do aumento de sua competitividade. Ademais, consideram que a proponente é exclusivamente responsável pela adequação contábil e tributária do seu plano de negócio, e que o Poder Concedente não deve se imiscuir em demasia sobre a gestão do empreendimento ou sobre as soluções empresariais de que se valerá a Concessionária, desde que cumprido o contrato de concessão, em conformidade com as disposições legais e regulamentares incidentes.
Análise
153.	      Avalia-se que o ateste de viabilidade econômica das propostas não representa, por si só, garantia da boa execução da concessão ou da exequibilidade dos lances ofertados no leilão, uma vez que, como afirmou a Anac, não gera corresponsabilidade e suas premissas não são conhecidas pelo Poder Concedente. 
154.	      Tem-se como exemplo a concessão do Aeroporto de Viracopos, cujo edital do leilão exigiu em seu item 4.29 a apresentação do referido ateste. A concessionária do referido aeroporto foi inadimplente com suas obrigações contratuais e por isso solicitou a devolução da concessão ao Poder Concedente por meio do instituto da relicitação. O ateste não serviu para barrar a ocorrência, nem foi questionada a viabilidade atestada. A exigência do ateste de viabilidade econômica foi, portanto, uma medida que não gerou efeitos práticos na concessão do Aeroporto de Viracopos, apenas onerou o custo de participação dos proponentes na licitação.
155.	      Por outro lado, os dispositivos contratuais citados pela Anac, como a prestação de garantia contratual em valor expressivo, que é executada pela Agência no caso de inexecução contratual, e o pagamento de outorga fixa e ágio à vista, os quais não são indenizáveis em caso de devolução da concessão, mesmo no caso de relicitação, são instrumentos muito mais efetivos no sentido de afastar eventuais propostas inexequíveis e garantir a boa execução do contrato, e não oneram a participação dos interessados na concessão, favorecendo maior competitividade do certame licitatório. 
156.	      Desse modo, considera-se que a supressão da exigência de ateste da viabilidade econômica da proposta, com a exclusão dos dispositivos editalícios mencionados, é um aprimoramento do processo de concessão, diminui os custos de participação no leilão e aumenta a competitividade do certame sem prejudicar a boa execução do contrato de concessão.
6.	CONCLUSÃO
157.	      A presente análise da 6ª rodada de concessão de aeroportos foi feita à luz da Instrução Normativa TCU 81/2018. Também foram observadas as determinações da recém editada Portaria-Segecex 17, de 28/9/2020.
158.	      O escopo deste trabalho foi aprovado pelo Secretário da SeinfraRodoviaAviação, conforme parecer à peça 57, a partir da proposta apresentada pela equipe de fiscalização à peça 55.
159.	      A crise no setor aéreo originada pela pandemia de Covid-19 provocou a necessidade de revisão da documentação referente à presente desestatização que havia sido encaminhada ao TCU no dia 1º/7/2020. A documentação revisada e com a análise das contribuições apresentadas pelas duas consultas públicas realizadas em fevereiro e agosto do corrente ano foi entregue ao Tribunal no dia 15/9/2020.          
160.	      Foram analisadas neste trabalho as principais alterações implementadas nos estudos de viabilidade técnica, econômica e ambiental elaborados pela Secretaria Nacional de Aviação Civil (SAC) , com destaque para a revisão das projeções de demanda de passageiros, aeronaves e cargas. Foi detectada inconsistência nas projeções de demanda de carga dos aeroportos de Curitiba, Manaus e Goiânia, já corrigida nos estudos.
161.	      Também foi analisada a decisão da SAC de manter nos estudos o mesmo percentual do custo médio ponderado de capital (WACC) de antes da pandemia. As análises das demais alterações constam no Apêndice 1 (peça 93) deste relatório.  
162.	       As alterações realizadas nas minutas de edital e contrato pela Agência Nacional de Aviação Civil (Anac) , que são relevantes inovações em relação às rodadas anteriores de concessões de aeroportos, também foram objeto de exame, quais sejam:
                   - Permissão para que os proponentes possam contratar o operador aeroportuário, em vez de serem obrigadas a formar consórcio com esse operador;
- Inclusão de valores de referência provenientes da movimentação de carga aérea no Aeroporto Internacional de Manaus e mecanismo de compartilhamento de risco entre o Poder Concedente e a concessionária caso tais valores não sejam alcançados; e
- Exclusão da exigência de ateste de viabilidade econômica por instituição financeira. 
163.	       A análise dessas importantes alterações consta nos itens 5.3.3 a 5.3.5 deste relatório. 
164.	       No Apêndice 2 (peça 94) , constam as análises dos estudos de engenharia e estudos ambientais. Quanto aos estudos de engenharia, foram detectadas diversas inconsistências, que já foram objeto de alteração pela SAC, como atestam as peças 84 a 91.    
165.	       Diante do exposto, propõe-se considerar atendidas as exigências da Instrução Normativa-TCU 81/2018 com relação aos documentos desta 6ª rodada de concessão de aeroportos. 
166.	Por fim, deve-se registrar que, em atendimento ao disposto no §8º do art. 9º da IN TCU 81/2018, foi realizada, em 17/11/2020, reunião com os gestores, representantes do MInfra e da Anac, para apresentação das análises e conclusões deste relatório. Conforme peça 92 dos autos, o Secretário da SAC/MInfra, após o recebimento do relatório encaminhado por email, registrou que não teria contribuições adicionais a apresentar, declinando, dessa forma, do prazo de que trata o §9º do art. 9º da referida Instrução Normativa.          
7.	   INFORMAÇÕES ADICIONAIS
167.	       Houve dois pedidos de habilitação como interessado nos presentes autos, nos termos do art. 144, §2º, c/c art. 146, caput e §1º, do Regimento Interno do TCU (RITCU) . 
168.	       O primeiro foi apresentado pela PAC Logística e Hangaragem Ltda. (Pac Log) , concessionária da Infraero no Terminal Logístico de Cargas (Teca) do Aeroporto Ministro Victor Konder, Navegantes/SC, o qual está inserido no Bloco Sul desta 6ª Rodada de Concessões (peças 29 a 33) . O segundo pedido foi apresentado pela Federação das Associações Empresariais de Santa Catarina - Facisc (peça 64) .         
169.	Ambos os solicitantes também apresentaram alegações de inconsistências nos estudos de viabilidade do Aeroporto de Navegantes. 
170.	Inicialmente, com relação aos pedidos de habilitação como interessado neste processo, o RITCU estabelece, em seu art. 146, §1º, que o requerente deverá demonstrar em seu pedido, de forma clara e objetiva, razão legítima para intervir no processo. No caso em exame, não se vislumbra razão legal para o ingresso das solicitantes como interessadas, como se explica a seguir.
171.	No caso da Pac Log, os argumentos apresentados para habilitação foram: o fato de ser concessionária do Teca do Aeroporto de Navegantes e a existência de supostas inconsistências nos EVTEA do referido aeroporto, as quais influenciariam diretamente o contrato comercial e as atividades da empresa.
172.	Com relação à Facisc, o argumento para habilitação é que a entidade é representante de um conglomerado de instituições associativas e que tem por finalidade o desenvolvimento socioeconômico do Estado de Santa Catarina. Além disso, as alegadas impropriedades nos estudos do Aeroporto de Navegantes teriam importantes reflexos no processo de desestatização e concessão da infraestrutura aeroportuária, que é de suma importância para o desenvolvimento do estado.
173.	Não obstante a menção a supostas impropriedades nos estudos de viabilidade, não há repercussões em direitos subjetivos das entidades que justifiquem razão legítima para intervirem no processo, com a consequente concessão de prerrogativas processuais inerentes às partes. 
174.	Quanto à Pac Log, a futura concessionária do Bloco Sul assumirá integralmente, no lugar da Infraero, o contrato de concessão do Teca do Aeroporto de Navegantes, mediante sub-rogação integral dos seus direitos e deveres, conforme disposição expressa do item 3.1.7 da minuta do contrato de concessão (peça 79, p. 25) . Dessa forma, não há impacto em direitos subjetivos da Pac Log.
175.	Em relação à Facisc, o fato de ser representante de instituições empresariais do estado de Santa Catarina não lhe credencia para que possa intervir no processo.  
176.	No que concerne às supostas inconsistências nos estudos do Aeroporto de Navegantes alegadas pelas solicitantes, elas foram objeto de análise da SAC por meio da Nota Técnica 121/2020/DPR/SAC, de 4/11/2020 (peça 70) .
177.	Com relação à alegada desnecessidade de construção de um novo terminal de passageiros (TPS) em Navegantes, como prevê o EVTEA para a Fase 1 do Plano de Desenvolvimento do aeroporto, a SAC asseverou que o referido plano foi resultado da avaliação da projeção de demanda do aeroporto constante no estudo de mercado e considerou ainda a necessária resolução de todas as não conformidades do aeroporto na primeira fase de expansão. Além disso, a reforma do TPS existente, embora tenha ampliado a sua capacidade, não seria suficiente para atender todo o período da concessão.
178.	Foi ressaltado também que a construção de um novo TPS em Navegantes não é uma obrigação do contrato de concessão. O que o novo concessionário terá de cumprir é o que estabelece, por exemplo, a minuta do Anexo 4 ao contrato de concessão (PEA) para a Fase I-B do Aeroporto de Navegantes:
7.9.1 Adequar a capacidade de processamento de passageiros e bagagens no aeroporto, incluindo terminal de passageiros, estacionamento de veículos, vias terrestres associadas e outras infraestruturas de apoio, de modo a prover área e equipamentos adequados para processar no aeroporto, pelo menos, a demanda de passageiros na Hora Pico apurada nos 12 (doze) meses compreendidos entre o 23º (vigésimo terceiro) e o 34º (trigésimo quarto) mês da concessão, em embarque e desembarque.  
179.	Quanto à possibilidade de inclusão da construção de uma nova pista de pouso e decolagem (PPD) em Navegantes, verifica-se que a pista existente é capaz de atender a demanda prevista para o horizonte da concessão. Além disso, os estudos de engenharia do aeroporto evidenciam que a frota considerada no projeto atende de forma satisfatória os destinos considerados no Estudo de Mercado, afastando eventuais prejuízos para as operações comerciais. Diante disso, não se justifica a previsão de obrigatoriedade da construção de uma PPD no Aeroporto de Navegantes.      
180.	No que concerne à suposta subestimativa das projeções de demanda de passageiros e cargas para o referido aeroporto, as projeções constantes nos estudos foram objeto de detida análise desta unidade técnica, conforme item 5.3.1 deste relatório, verificando-se inclusive uma inconsistência de contagem em dobro de carga de correio nos aeroportos de Manaus, Curitiba e Goiânia.
181.	Ademais, os dados de movimentação de carga no Teca de Navegantes fornecidos pela Infraero não são compatíveis com os dados apresentados pela Facisc. De acordo com a Facisc, na última década, o aeroporto movimentou em média 4,7 mil ton/ano e, em 2014, alcançou-se a marca de 6,3 mil ton/ano (peça 64, p. 11) . De acordo com os dados da Infraero, de 2012 a 2019, o aeroporto movimentou em média 2,36 mil ton/ano e, em 2014, o Teca movimentou 2,11 mil ton (dados disponíveis em https://transparencia.infraero.gov.br/estatisticas/) . Ou seja, os dados da Facisc é que estão aparentemente superestimados.
182.	Dessa forma, as alegações apresentadas pela Pac Log e pela Facisc não se sustentam, ante a presente análise dos EVTEA realizada por esta unidade técnica, juntamente com a avaliação da SAC por meio da nota técnica constante na peça 70. 
183.	Considerando que não há repercussões em direitos subjetivos das entidades que justifiquem razão legítima para intervirem no processo, propõe-se o indeferimento dos pedidos de habilitação como interessadas apresentados pela empresa Pac Logística e Hangaragem Ltda. e pela Federação das Associações Empresariais de Santa Catarina - Facisc.     
184.	Além desses dois pedidos, foi acostado à peça 71 destes autos um expediente assinado pelo Senador Wellington Fagundes, em que solicita ao Ministro Augusto Nardes, relator destes autos, que avalie a exclusão da obrigatoriedade da participação societária do operador aeroportuário nos consórcios que apresentarem propostas nesta 6ª rodada de concessão de aeroportos. 
185.	Em síntese, segundo o documento encaminhado, há risco ao programa de concessões ao se excluir a referida obrigatoriedade, haja vista que a prestação do serviço aeroportuário ficaria em segundo plano.
186.	       A questão foi analisada no item 5.3.3 desta instrução. De fato, existe um trade-off entre privilegiar a qualidade da prestação do serviço, ao se exigir participação de operador aeroportuário no consórcio licitante, e favorecer a concorrência do certame licitatório, ao permitir a contratação desse operador pela futura concessionária. 
187.	      Todavia, ainda que o consórcio controlador não conte com a participação de operador aeroportuário, é interesse primário da concessionária assegurar que a operação aeroportuária irá transcorrer da melhor forma, pois, ao fim e ao cabo, problemas na operação certamente irão comprometer a atratividade e a capacidade de geração de receita do aeroporto. 
188.	      Existe, nesse aspecto, uma convergência de interesses entre a boa operação aeroportuária e a rentabilidade do aeroporto. É razoável supor, portanto, que a concessionária, ainda que não conte com um operador aeroportuário no seu quadro societário, irá se empenhar para garantir uma boa operação do aeroporto.
189.	Dessa forma, propõe-se encaminhar ao Senador Wellington Fagundes cópia da presente instrução e da deliberação a ser adotada pelo TCU.  
8.	VRF E BENEFÍCIOS DE CONTROLE
190.	O volume de recursos fiscalizados (VRF) no presente processo corresponde ao somatório dos valores presentes das receitas tarifárias e não-tarifárias estimadas para todo o prazo da concessão que, de acordo com o item 2.9 da minuta contratual (peça 79, p. 15) , são os seguintes: 
a) R$ 7.454.588.699,49 para o Bloco Sul; 
b) R$ 3.559.126.308,92 para o Bloco Central; 
c) R$ 3.635.371.286,73 para o Bloco Norte. 
191.	Assim sendo, o VRF do presente processo é de R$ 14.649.086.295,14. 
192.	Quanto aos benefícios do controle, destaca-se o aprofundamento do debate acerca das relevantes alterações implementadas nesta rodada de concessão, como a permissão para que as proponentes possam contratar o operador aeroportuário e a exclusão do ateste da exigência de viabilidade econômica das propostas por instituição financeira. 
193.	Houve também a correção de impropriedades nas projeções de demanda de carga dos aeroportos de Curitiba, Manaus e Goiânia e a correção de diversas impropriedades nos estudos de engenharia dos aeroportos de Curitiba, Foz do Iguaçu, Londrina, Petrolina e Imperatriz. 
9.	PROPOSTA DE ENCAMINHAMENTO
a)	       Ante o exposto, submetem-se os autos à consideração superior, propondo: 
a)	considerar atendidas as exigências da Instrução Normativa-TCU 81/2018 com relação aos documentos desta 6ª rodada de concessão de aeroportos;
b)	indeferir os pedidos de habilitação como interessados neste processo apresentados pela empresa Pac Logística e Hangaragem Ltda. e pela Federação das Associações Empresariais de Santa Catarina - Facisc, com fundamento no art. 146, §2º, do Regimento Interno TCU.  	
c)	encaminhar ao Senador Wellington Fagundes, em atenção ao expediente acostado à peça 71 destes autos, cópia da presente instrução, bem como da deliberação que o Tribunal vier a adotar."
É o Relatório.

não há.

Não atuou.

DESESTATIZAÇÃO. 6ª RODADA CONCESSÕES AEROPORTUÁRIAS. BLOCOS SUL, CENTRAL E NORTE. ANÁLISE DOS ESTUDOS DE VIABILIDADE TÉCNICO, ECONÔMICO-FINANCEIRO E AMBIENTAL (EVTEA) E DA MINUTA DO EDITAL E ANEXOS. ATENDIMENTO DA IN-TCU 81/2018. RECOMENDAÇÕES.

DESESTATIZAÇÃO (DES)

Secretaria de Fiscalização de Infraestrutura Rodoviária e de Aviação Civil (SeinfraRodoviaAviação).

Em exame o acompanhamento do processo de desestatização referente à 6ª rodada de concessões aeroportuárias, composta por vinte e dois aeroportos ao todo, divididos em três blocos. São eles:
a) Bloco Sul (nove aeroportos) : Aeroporto Internacional de Curitiba/PR - Afonso Pena (SBCT) , Aeroporto de Foz do Iguaçu/PR - Cataratas (SBFI) , Aeroporto de Navegantes/SC - Ministro Victor Konder (SBNF) , Aeroporto de Londrina/PR - Governador José Richa (SBLO) , Aeroporto de Joinville/SC - Lauro Carneiro de Loyola (SBJV) , Aeroporto de Bacacheri/PR (SBBI) , Aeroporto de Pelotas/RS (SBPK) , Aeroporto de Uruguaiana/RS - Rubem Berta (SBUG) e Aeroporto de Bagé/RS - Comandante Gustavo Kraemer (SBBG) ;
b) Bloco Central (seis aeroportos) : Aeroporto de Goiânia/GO - Santa Genoveva (SBGO) , Aeroporto de São Luís/MA - Marechal Cunha Machado (SBSL) , Aeroporto de Teresina/PI - Senador Petrônio Portella (SBTE) , Aeroporto de Palmas/TO - Brigadeiro Lysias Rodrigues (SBPJ) , Aeroporto de Petrolina/PE - Senador Nilo Coelho (SBPL) e Aeroporto de Imperatriz/MA - Prefeito Renato Moreira (SBIZ) ; e 
c) Bloco Norte (sete aeroportos) : Aeroporto Internacional de Manaus/AM - Eduardo Gomes (SBEG) , Aeroporto de Porto Velho/RO - Governador Jorge Teixeira de Oliveira (SBPV) , Aeroporto de Rio Branco/AC - Plácido de Castro (SBRB) , Aeroporto de Cruzeiro do Sul/AC (SBCZ) , Aeroporto de Tabatinga/AM (SBTT) , Aeroporto de Tefé/AM (SBTF) e Aeroporto de Boa Vista/RR - Atlas Brasil Cantanhede (SBBV) .
      Considerando o disposto no art. 9º da IN-TCU 81/2018, a Secretaria de Fiscalização de Infraestrutura Rodoviária e de Aviação Civil (SeinfraRodoviaAviação) elaborou escopo do acompanhamento com base nos critérios de materialidade, relevância, oportunidade e risco (peças 55-57) . Para tanto, a unidade técnica realizou uma análise dos riscos associados aos principais elementos dos estudos, com base na experiência profissional da equipe em processos anteriores do gênero, o que resultou no escopo sintetizado na figura a seguir:
Figura - Escopo de análise da desestatização
 (fonte: figura 5 do relatório da auditoria) 
Em decorrência das análises realizadas, a área técnica deste Tribunal propõe, no essencial, considerar atendidas, sem ressalvas, as exigências da Instrução Normativa-TCU 81/2018 com relação aos documentos desta 6ª rodada de concessão de aeroportos.
Anuo, desde já, às conclusões da SeinfraRodoviaAviação, cujos fundamentos adoto como minhas razões de decidir, sem prejuízo das considerações e acréscimos que reputo pertinentes, na forma que exponho a seguir.
II. DO OBJETO DA CONCESSÃO
Antes de adentrar nos principais pontos da análise realizada, apresento, nesta seção, uma breve contextualização do objeto a ser concedido.
De início, destaco que esse modelo de concessão por blocos é recente na Administração Pública brasileira, sendo utilizado pela primeira vez para a concessão de aeroportos na 5ª rodada, cujo leilão ocorreu em março de 2019, no qual foram concedidos doze aeroportos, divididos nos blocos Nordeste, Sudeste e Centro-Oeste. Para a 6ª rodada de concessões aeroportuárias, em exame nestes autos, estão contemplados os 22 aeroportos que mencionei no início deste Voto, os quais foram agrupados também em três blocos (Sul, Norte e Central) . 
Os nove aeroportos que compõem o Bloco Sul processam aproximadamente 11,8 milhões de passageiros ao ano, sendo que 52% desse processamento se deve ao Aeroporto Afonso Pena, em Curitiba (SBCT) , que processa aproximadamente 6,2 milhões de passageiros/ano. A participação do Bloco Sul no mercado nacional é da ordem de 5,6% do total. A contribuição inicial mínima prevista para esse Bloco foi calculada em R$ 133,5 milhões (valor mínimo de outorga) . Já o total de investimentos (capex de desenvolvimento + manutenção) previstos é de R$ 2,14 bilhões.
Os sete aeroportos que compõem o Bloco Norte processam quase 4,4 milhões de passageiros ao ano, sendo que aproximadamente 63% desse processamento se deve ao Aeroporto Internacional de Manaus/AM - Eduardo Gomes (SBEG) , que processa aproximadamente 2,7 milhões de passageiros/ano e com forte predominância no transporte de cargas. A participação do Bloco Norte no mercado nacional é da ordem de 2,1% do total. A contribuição inicial mínima prevista para esse Bloco foi calculada em R$ 48,2 milhões, conquanto o total de investimentos previstos é de R$ 819 milhões.
Os seis aeroportos que compõem o Bloco Central processam aproximadamente 7,1 milhões de passageiros ao ano, sendo que 43% desse fluxo se dá por conta do Aeroporto de Goiânia/GO - Santa Genoveva (SBGO) , que processa quase 3,1 milhões de passageiros/ano. A participação do Bloco Central no mercado nacional é de aproximadamente 3,4% do total. A contribuição inicial mínima prevista para esse Bloco foi calculada em R$ 8,2 milhões. O total de investimentos previstos é de R$ 1,07 bilhão.
Figura - Aeroportos da 6ª rodada de concessões
 (fonte: figura 1 do relatório da auditoria) 
O vencedor de cada bloco ficará responsável pela administração de todos os aeroportos do respectivo bloco. Existe ainda a possibilidade de um mesmo proponente vencer o leilão para mais de um bloco de aeroportos. 
Nessa modelagem em blocos, ocorre um subsídio cruzado entre os aeroportos dentro de cada bloco, sendo que os que são superavitários serão utilizados para manter em funcionamento aqueles que são deficitários. Com isso, aproveitam-se sinergias administrativas e tributárias para tornar o conjunto dos aeroportos mais atraente do ponto de vista econômico-financeiro.
Juntos, os 22 aeroportos que serão concedidos processam cerca de 23,3 milhões de passageiros e correspondem a aproximadamente 11,1% do mercado nacional. O total de investimentos previstos nesses aeroportos é estimado em R$ 6,13 bilhões. Os contratos que serão firmados terão duração de trinta anos e, assim como nas duas últimas rodadas, não haverá participação da Empresa Brasileira de Infraestrutura Aeroportuária (Infraero) .
Feita essa breve contextualização do objeto em exame, passo a analisar os aspectos da análise da SeinfraRodoviaAviação que, segundo meu juízo de valor, possuem maior relevância.
III. DOS INVESTIMENTOS PREVISTOS EM CAPEX
Os Estudos de Engenharia dos EVTEA contemplam os investimentos a serem realizados em cada aeroporto dos Blocos Sul, Central e Norte, durante todo o período da concessão, com base nas projeções de demanda e demais análises apresentadas nos Estudos de Mercado. 
Reconhecendo a gravidade dos impactos da pandemia do Covid-19 nos ativos avaliados, a Secretaria de Aviação Civil (SAC) procedeu à atualização dos Estudos de forma a aproximá-los da realidade e das novas perspectivas do setor aeroportuário.
A partir dessas novas projeções foi realizado o redimensionamento dos aeroportos de cada um dos blocos, assim como todos os desenhos do anteprojeto e das fases de implantação, os quais foram fornecidos anexos aos estudos de engenharia. O desenvolvimento de cada sítio aeroportuário foi dividido em fases de investimentos, cujas intervenções estão descritas nos estudos de engenharia de cada aeroporto.
A partir dos investimentos previstos apresentados, o custo dos investimentos ao longo das fases de implantação foi obtido considerando os preços consoantes com as tabelas referenciais Sicro e Sinapi, de forma a obter os custos unitários referenciais por componente aeroportuário. A agência considerou a taxa de BDI de acordo com as orientações do TCU e metodologia do Sicro. 
As despesas de operação de cada aeroporto foram obtidas considerando os gastos referentes ao pessoal, serviços terceirizados, utilidades e serviços públicos, material de consumo, comunicação aeronáutica e associados à concessão.
Ao avaliar tais documentos, a SeinfraRodoviaAviação destacou aprimoramentos dos estudos em relação às rodadas anteriores, em especial: a realização prévia de ensaios tecnológicos mais completos; o emprego de metodologia mais robusta para o dimensionamento das principais infraestruturas de cada aeroporto; o maior detalhamento dos projetos e dos cronogramas de licenciamento e de execução das obras; e a situação patrimonial dos aeroportos verificada com base na Due Diligence imobiliária realizada mediante informações disponibilizadas e obtidas diretamente pelo consórcio GCA (peça 94) .
Ao realizar a conferência dos quantitativos e preços dos investimentos previstos para os aeroportos de cada um dos blocos, a unidade técnica identificou os seguintes achados:
2.1. Inconsistência na classificação da categoria do subleito no local onde será construída a nova Pista de Pouso de Decolagem 15R/33L (PPD 3) do aeroporto de Curitiba;
2.2. Impropriedades na Distância Média de Transporte (DMT) adotada para os aeroportos de Petrolina e Imperatriz; e
2.3. Inconsistências na utilização dos preços de referência para os insumos areia e brita nos aeroportos de Foz do Iguaçu e Londrina.
De acordo com o Apêndice 2 do relatório da unidade técnica (peça 94) , ao tomar ciência de tais impropriedades, a Anac já implementou as devidas correções nos estudos. Sendo assim, acompanhando o posicionamento da SeinfraRodoviaAviação, deixo de propor encaminhamentos a respeito. Contudo, cabem algumas ressalvas sobre o levantamento dos investimentos relacionados ao aspecto ambiental, as quais passo a fazer.
Como parte integrante dos EVTEA da concessão, os estudos ambientais dos blocos aeroportuários tiveram seu conteúdo determinado pelo Termo de Referência constante no Procedimento de Manifestação de Interesse (PMI) realizado (Anexo I do Edital de Chamamento Público de Estudos 02/2019, de 18/3/2019, peça 83) .
O orçamento socioambiental dos aeroportos é composto de custos de opex e de capex. O opex ambiental é formado pelos custos ambientais associados à rotina operacional do aeroporto, como taxas de licenciamento ambiental, gestão ambiental das operações, programas de gerenciamento de fauna, de recursos hídricos e efluentes etc. O capex ambiental diz respeito aos custos ambientais envolvidos nas opções construtivas, vinculadas às necessidades de investimento do empreendimento.
O EVTEA, embora não seja vinculante, por não envolver compromissos futuros para o Poder Público, deve ser o mais realista possível, apresentando todos os elementos que podem influenciar na precificação e conceituação desse ativo.
Ao avaliar os aspectos ambientais do EVTEA, a SeinfraRodoviaAviação identificou ausência de informações quanto a passivos ambientais, que, apesar de terem sido classificados pela agência com alto risco, acabaram não sendo precificados, tendo sido deixados para investigação posterior pelo futuro concessionário.
Nos cinco estudos ambientais analisados pela área técnica do TCU (Curitiba, Foz do Iguaçu, Navegantes, Manaus e São Luís) , foram identificados 41 passivos ambientais não precificados, cuja medida de remediação é "Investigação Confirmatória", ou seja, cerca de 34% do total.
Em resposta, a Anac alegou que caberia ao concessionário buscar mais informações, pois as proponentes, de acordo com o item 1.32 da minuta do Edital do Leilão, são responsáveis pela análise direta das condições do respectivo complexo aeroportuário e de todos os dados e informações sobre a exploração da Concessão. Além disso, reafirmou que o EVTEA não teria caráter vinculativo e que a ausência da identificação deste passivo no EVTEA não acarretaria ônus ao Poder Público.
Em conclusão, a unidade técnica do TCU ponderou que o impacto desses passivos não precificados tende a ser de baixa materialidade, por isso deixou de propor encaminhamentos a respeito.
A meu ver, não obstante a baixa materialidade dessas informações faltantes no objeto da concessão, o devido levantamento desses passivos é condição essencial para a melhor precisão dos estudos em exame e era exigível no edital da PMI que os contratou. Tanto é assim que, conforme informado pela unidade técnica, a Anac, ciente do descumprimento dessa obrigação, aplicou as competentes sanções contratuais à empresa contratada no âmbito da referida PMI.
Diante disso, embora concorde com o posicionamento da SeinfraRodoviaAviação, de que essa fragilidade, per se, não é suficiente para macular o EVTEA desta concessão, considero que deve ser recomendado à Anac que avalie a conveniência e oportunidade de considerar, nos futuros procedimentos que realizar para a contratação de estudos técnicos e/ou projetos, o desempenho prévio das empresas dentre os critérios de pontuação que vierem a ser adotados, com o objetivo de buscar a melhoria contínua na seleção de seus contratados.
IV. DA MODELAGEM ECONÔMICO FINANCEIRA
Abordo nesta seção as questões relacionadas aos estudos de demanda e à metodologia empregada na Modelagem Econômico Financeira. 
A queda da demanda de passageiros em decorrência da pandemia do Covid-19 afetou brutalmente a receita tanto das empresas aéreas como dos aeroportos e levou o Governo Federal a adotar diversas medidas emergenciais com vistas a mitigar as dificuldades sem precedentes enfrentadas pelo setor.
Apesar do cenário de incerteza vivido pelo setor aéreo, o Ministério da Infraestrutura decidiu que a melhor opção seria dar continuidade à 6ª rodada de concessões aeroportuárias.
Entretanto, tendo em vista que a demanda de passageiros é o principal input do modelo e reflete em praticamente todas as demais variáveis da modelagem, em especial no dimensionamento da infraestrutura e na geração de receitas, mesmo já tendo submetido os estudos técnicos e a minuta do edital para avaliação por esta Corte de Contas, a Anac optou por revisar as premissas então consideradas e promover os ajustes pertinentes dos EVTEA, submetendo estes a nova Consulta Pública e posterior reenvio da documentação ao TCU.
De acordo com as estimativas dos EVTEA, o impacto econômico da pandemia, embora tenha sido significativo no curto prazo, não se mostra tão relevante no longo prazo. 
Em relação às restrições de circulação, utilizaram-se, nas projeções, estudos para recuperação de curto e médio prazo, que indicaram, no essencial, queda na quantidade de passageiros transportados e mudança no perfil da demanda.
Já em relação às consequências do impacto do crescimento do comércio eletrônico, observando o comportamento das curvas projetadas de carga aérea, verifica-se que não houve aumento na movimentação de carga em relação aos valores pré-Covid quando computadas as demais variáveis do modelo.
Conforme ilustro no gráfico a seguir, tais ajustes afetaram sensivelmente o Valor Presente Líquido (VPL) que havia sido calculado.
Gráfico 2 - VPL (pré-outorga) antes e depois da Covid
 (fonte: gráfico 2 do relatório da auditoria) 

Ao examinar as projeções de carga aérea, em especial nos aeroportos de Manaus e Curitiba, a SeinfraRodoviaAviação apontou diferença entre os dados de carga aérea total constantes da apresentação das alterações pós-Covid (peça 28) quando confrontados com o modelo financeiro dos blocos. 
A Anac reconheceu a dupla contagem nos valores de carga de correio nos modelos financeiros encaminhados ao TCU, o que afetou os aeroportos de Curitiba, Manaus e Goiânia. O impacto na redução dos volumes em termos de VPL foi uma redução estimada em R$ 1,3 milhão no Bloco Sul, R$ 0,7 milhão no Bloco Norte e R$ 0,1 milhão no Bloco Central.
Conforme consta no relatório da unidade técnica, que embasa este voto, as alterações já foram implementadas pela agência. Assim, deixa-se de propor medidas corretivas adicionais.
Continuando, para precificação da licitação, a Anac utilizou o método do fluxo de caixa descontado, que impõe a utilização de uma taxa de desconto de referência que espelhe o custo do projeto perante investidores e financiadores. Tal taxa de referência é denominada Custo Médio Ponderado de Capital, mais conhecida no meio econômico e acadêmico pela sigla em inglês WACC (Weighted Average Cost of Capital) .
De acordo com a área técnica do TCU, as taxas de referência adotadas (7% para o Bloco Sul, 9% para o Bloco Norte e 8% para o Bloco Central) seguiram aproximadamente em linha com a rodada anterior (9%) , sendo as variações entre os blocos oriundas da percepção de risco diferenciada dos ativos, em especial no Bloco Norte, que tem o maior WACC, dada a dependência em relação à movimentação de cargas na Zona Franca de Manaus.
Tais diferenças estão baseadas em tratamento probabilístico oriundo da própria metodologia de cálculo, que confere a possibilidade de considerar diferentes percentis em relação ao ponto médio para balizar o grau de incerteza inerente ao projeto. No caso em apreço, o Bloco Sul considerou o ponto médio calculado, o Bloco Central adicionou meio desvio-padrão em relação ao ponto médio, e no Bloco Norte foi acrescido um desvio-padrão.
Uma vez que as justificativas para adoção dessas diferentes taxas estão colocadas pela SAC (NT 7/2020/DPR/SAC) e encontram amparo na metodologia elaborada pela Secretaria do Tesouro Nacional (STN) do Ministério da Economia, acompanho o entendimento da unidade técnica de que é válida a sua utilização nos modelos financeiros.
Cabe destacar que, em rodadas anteriores, o TCU teceu críticas à composição da amostra de empresas de referência utilizada para cálculo do parâmetro beta, o qual possui relação direta na fórmula da WACC, impactando sobremaneira seu resultado. Na 4ª rodada de concessões aeroportuárias, por exemplo, a amostra foi considerada relativamente baixa, pois era constituída por apenas 7 empresas. Na 5ª rodada, já foi apresentado avanço neste item, sendo a amostra constituída de 27 empesas com presença global. Desta vez, a unidade instrutora verificou que a amostra se constitui de 162 empresas, ou seja, é ainda mais abrangente, reduzindo assim a presença de eventuais vieses e dando mais confiabilidade aos cálculos.
Por último, registro que a unidade técnica questionou o fato de a Anac ter mantida a adoção do WACC pré-Covid. Contudo, a SAC informou que, por uma impossibilidade técnica derivada da fonte dos dados, tanto a estrutura de capital como o risco associado ao setor de transporte aéreo não sofrem atualização com a mesma periodicidade dos demais parâmetros do WACC (mensal) . Além disso, a simulação do novo WACC apontou valores que supostamente não refletiriam a maior percepção de risco nos ativos do setor pós-pandemia. 
Diante disso, a SeinfraRodoviaAviação considerou justificada a manutenção do WACC pré-Covid, conclusão que conta também com a minha anuência. 
V. DOS MECANISMOS PARA GARANTIR A EXECUÇÃO CONTRATUAL E EVITAR RELICITAÇÃO DO OBJETO
A grande incerteza com relação à recuperação da economia e à retomada da demanda no transporte aéreo pós-pandemia agrava, em especial, dois dos principais riscos presentes nas licitações de concessões de infraestrutura de longo prazo. O primeiro é a maior dificuldade de projeção de cenários da demanda futura e o segundo é o risco da descontinuidade da prestação do serviço, em caso de frustração das projeções de receitas previstas pelo concessionário.
O mecanismo da relicitação, introduzido pela Lei 13.448/2017 e regulamentado recentemente pelo Decreto 9.957/2019, reduziu o risco de descontinuidade da prestação do serviço ao permitir a devolução amigável (sem penalidades) do contrato de concessão no caso de dificuldade para cumprimento das obrigações contratuais, ao diminuir o custo de perda do contrato pela concessionária. Por outro lado, esse mesmo mecanismo (relicitação) pode ter como efeito coleteral incentivar o licitante excessivamente ousado, que aposta em projeções irrealistas quanto à evolução da demanda e na sua capacidade de geração de caixa, pois, se tudo der errado, ele pode devolver o ativo para o Poder Concedente amigavelmente, sem receber as sanções contratuais por descumprimento contratual que seriam aplicáveis anteriormente, em especial a declaração de caducidade.
Nesse sentido, cabe registrar que, atualmente, os aeroportos de Viracopos (Campinas/SP) e São Gonçalo do Amarante (Natal/RN) encontram-se em processo de relicitação, que vem sendo acompanhados pelo TCU por meio dos processos TC Processo 009.470/2020-4 e TC Processo 028.391/2020-9, respectivamente.
Com base nesse contexto e na experiência adquirida com as rodadas anteriores de concessões aeroportuárias, a Anac adotou algumas medidas para mitigar a participação de licitantes inclinados a apresentar propostas inexequíveis, dada a possibilidade de devolução amigável da concessão por impossibilidade de cumprimento das obrigações contratuais.
A primeira medida trata da antecipação de alguns pagamentos que tradicionalmente eram realizados pelos concessionários ao longo da execução da concessão. 
De acordo com a Lei 13.448/2017, em caso de a concessionária requerer a relicitação da concessão, ela terá direito à indenização pelos bens reversíveis vinculados ao contrato realizados e ainda não amortizados ou depreciados (art. 17, §1º, inciso VII) . Contudo, os valores pagos a título de outorga não são indenizáveis. 
Desse modo, a Anac previu que deve ser pago até a assinatura do contrato 50% do valor presente líquido (VPL) apurado nos EVTEA. Ou seja, é a metade do valor do lance mínimo de outorga, que, para os Blocos Sul, Norte e Central, correspondem a R$ 133,5 milhões, R$ 48,2 milhões e R$ 8,2 milhões, respectivamente (cláusula 4.23 da minuta de edital à peça 74) .
Além desse pagamento, também deve ser efetivado até a assinatura do contrato 100% do ágio dado na disputa pelo ativo. Tais valores têm se mostrado tradicionalmente elevados. Na rodada anterior de concessão, por exemplo, também na configuração de blocos e cuja modelagem se assemelha bastante à da atual rodada, os ágios, pagos à vista na assinatura do contrato adicionalmente aos valores mínimos de outorga foram de R$ 1.746 milhões (Bloco Nordeste) , R$ 394 milhões (Bloco Sudeste) e R$ 40 milhões (Bloco Centro-Oeste) .
Também foi antecipado para o momento da assinatura do contrato, o custeio integral do Programa Especial de Adequação de Efetivo (PEAE) da Infraero, com pagamentos da ordem de R$ 471 milhões para o Bloco Sul e R$ 167 milhões para o Bloco Norte (cláusula 6.2.3 da minuta do edital à peça 74; não há previsão para esse tipo de custeio no Bloco Central) .
Adicionalmente, todos os vencedores têm que pagar os custos de elaboração dos EVTEA, de aproximadamente R$ 30 milhões para o Bloco Sul, R$ 24 milhões para o Bloco Norte e R$ 22 milhões para o Bloco Central (cláusula 6.2.2 da minuta do edital) ; valores nada desprezíveis e que, assim como demais montantes que mencionei nos parágrafos anteriores, também não serão indenizáveis no caso de relicitação.
No entendimento da SeinfraRodoviaAviação, essa antecipação de pagamentos minimiza significativamente o risco de que seja apresentada uma proposta inexequível, por proponente excessivamente ousado que queira levar o contrato a qualquer preço, pois, no caso de não conseguir cumprir as obrigações contratuais ou financeiras, a concessionária já terá arcado com grande ônus que não será indenizado.
Ademais, foi incluído mecanismo para contribuição variável, presente em todos os contratos de concessão aeroportuária desde a 2ª rodada, que prevê o compartilhamento parcial dos ganhos de receita da concessionária com o poder público caso as projeções de demanda venham a se mostrar demasiadamente conservadoras e a recuperação da movimentação de passageiros e carga seja superior à prevista.
Outras medidas mitigadoras do risco de inexecução que a unidade técnica mencionou ao longo de seu relatório, são o estabelecimento de patamares mínimos de integralização do capital social da Concessionária, suficientes para fazer frente às obrigações anteriormente descritas, e a prestação de garantia de execução contratual em valores equivalentes à aproximadamente R$ 179 milhões para o Bloco Sul, R$ 98 milhões para o Bloco Central e R$ 108 milhões para o Bloco Norte. 
Diante do exposto, alinho-me ao entendimento da unidade técnica de que a Anac adotou medidas que visam garantir a continuidade da prestação do serviço público concedido e mitigar o risco de relicitação do objeto. Não vislumbro, pois, ressalvas que possam ser feitas a esse respeito.
VI. DAS INOVAÇÕES PARA AUMENTAR A COMPETITIVIDADE DO CERTAME
Tendo em vista o atual cenário econômico e com vistas a aumentar a competitividade do certame, a Anac promoveu algumas alterações nas cláusulas do edital, que inovam em relação às rodadas anteriores de concessões aeroportuárias.
Duas delas merecem destaque. A primeira diz respeito à ausência de exigência do ateste de viabilidade econômica das propostas. Nos editais das rodadas anteriores, era exigido que os proponentes apresentassem ateste de viabilidade de suas propostas econômicas, emitido por instituição financeira relevante. Tradicionalmente, essa exigência era considerada desnecessária e onerosa por muitos interessados.
Tal exigência constava também na minuta inicial de edital submetida ao escrutínio da sociedade (Consulta Pública 3/2020) , tendo sido, mais uma vez, objeto de recorrentes questionamentos para que tais cláusulas fossem suprimidas. 
Assim, inovando em relação às rodadas anteriores, a Anac acolheu esses questionamentos e excluiu tal exigência da minuta do edital.
Cabe registrar que, em virtude da pandemia, a agência reguladora teve de revisar suas projeções de demanda e submeter novamente a minuta do edital à consulta pública complementar (Consulta Pública 20/2020) . Na ocasião, as contribuições, contudo, foram no sentido de questionar a retirada desses dispositivos, alegando que eles seriam essenciais para segurança da Administração Pública quanto à exequibilidade das propostas a serem apresentadas. 
Apesar disso, a Anac manteve a desnecessidade dessa exigência, pois considerou que o modelo de outorga adotado atualmente é suficientemente robusto, dotado dos instrumentos necessários para garantir a boa execução do contrato de concessão e a prestação do serviço concedido, e dissuadir a apresentação de propostas inexequíveis pelos interessados. Tais mecanismos são os que detalhei na seção anterior deste Voto.
A SeinfraRodoviaAviação não fez ressalvas à ausência da necessidade desse ateste. Avaliou que o ateste de viabilidade econômica das propostas não representa, por si só, garantia da boa execução da concessão ou da exequibilidade dos lances ofertados no leilão, uma vez que não gera corresponsabilidade e suas premissas não são conhecidas pelo Poder Concedente.
Reforçou seu entendimento citando o Aeroporto de Viracopos que, apesar dessa exigência, a concessionária do referido aeroporto foi inadimplente com suas obrigações contratuais e solicitou a devolução da concessão ao Poder Concedente por meio do instituto da relicitação. Como se verifica, a exigência do ateste de viabilidade econômica não gerou efeitos práticos naquela concessão.
Alinho-me ao posicionamento da unidade técnica, pois se encontram previstos outros instrumentos mitigadores do risco apontado, capazes de para afastar eventuais propostas inexequíveis, a exemplo dos que expus na seção anterior deste voto, que foram mencionados na resposta da Anac e validados pela SeinfraRodoviaAviação.
Desse modo, considero que a supressão da exigência de ateste da viabilidade econômica da proposta, encontra-se devidamente justificada e propicia diminuição dos custos de participação no leilão, com potencial aumento da competitividade do certame.
A segunda inovação do edital que merece destaque diz respeito à permissão para que as proponentes possam contratar operador aeroportuário.
 Assim como nas rodadas anteriores, o edital de licitação da 6ª rodada previa, antes da pandemia, a participação obrigatória de operador aeroportuário com participação de no mínimo 15% no consórcio licitante (cláusulas 3.10.4 e 4.44 da minuta de edital submetida à Consulta Pública 3/2020) .
Entretanto, na visão do regulador, como os operadores aeroportuários enfrentam atualmente, por conta da pandemia, uma situação gravíssima de perda de caixa, sem perspectiva de que possa ser superada a curto prazo, a manutenção dessa exigência poderia dificultar ou até mesmo inviabilizar a participação de interessados na 6ª rodada.
Diante disso, o Ministério da Infraestrutura expediu nova diretriz de política pública para suprimir a obrigação de participação societária do operador aeroportuário no consórcio, permitindo que tal vinculação se dê por meio de acordos e contratos de operação e gestão (Ofício 324/2020/GAB-SFPP/SFPP, de 8/5/2020, peça 76) . Essa diretriz foi implementada por meio das cláusulas editalícias a seguir transcritas (peça 74, destaque nosso) :
4.42. Para fins de qualificação técnica para apresentação de propostas no leilão, é necessário que seja atendido um dos seguintes requisitos: 
4.42.1. A Proponente que participar do leilão isoladamente deve ser um Operador Aeroportuário que tenha operado, em pelo menos um dos últimos cinco anos, aeroporto que tenha processado, naquele ano, no mínimo:
 (...) 
4.42.2. A Proponente que participe do leilão sob a forma de Consórcio deve ter, na composição do Consórcio, um Operador Aeroportuário que atenda o requisito de experiência técnica previsto no item 4.42.1, observado o disposto no item 3.10.4.
 (...) 
4.42.3. A Proponente que participe isoladamente ou sob a forma de Consórcio que não atenda aos requisitos dos itens 4.42.1 ou 4.42.2 deve apresentar, conforme Modelo constante do Anexo 18 - Modelo de Declaração de Compromisso de Contratação de Assistência Técnica às Operações Aeroportuárias, compromisso de contratação de pessoa jurídica que tenha operado, em pelo menos um dos últimos cinco anos, aeroporto que tenha processado, naquele ano, no mínimo:
De acordo com a SeinfraRodoviaAviação, mesmo antes da pandemia, a exigência de que o operador aeroportuário fizesse parte do quadro societário da concessionária já apresentava indícios de estar dificultando maior nível de participação de licitantes, como se pode observar no reduzido número de proponentes em praticamente todas as últimas rodadas de concessão. Haja vista que a queda no tráfego aéreo afetou de forma especialmente significativa o caixa dos operadores aeroportuários, a unidade técnica entendeu que a manutenção dessa exigência poderia de fato comprometer ainda mais a competividade ou mesmo inviabilizar a licitação da 6ª rodada.
Na mesma linha da área técnica do TCU, penso que, se por um lado tal exigência visaria privilegiar a boa gestão dos aeroportos, por outro lado poderia restringir demasiadamente o universo de potenciais participantes, na medida que somente poderiam participar consórcios formados por empresa com expertise em operação aeroportuária, o que pode até mesmo inviabilizar essa 6ª rodada de concessões.
Dessa forma, uma vez que as justificativas apresentadas pela Anac se mostram razoáveis, e considerando que a formulação das cláusulas do edital é responsabilidade do gestor e, desde que devidamente motivadas, não cabe a esta Corte de Contas substituir o papel do regulador para modificar seus termos, anuo às conclusões da área técnica do TCU quanto ao acolhimento das alterações implementadas pela Anac.
Nada obstante, sobre o assunto, reputo relevante trazer um aspecto que não foi abordado na instrução da SeinfraRodoviaAviação.
Trata-se de que, apesar de a Anac desobrigar o licitante/consórcio de possuir uma empresa operadora aeroportuária em sua composição, o item 9.1 da minuta contratual (peça 79) veda a subcontratação desse serviço, senão vejamos (destaque nosso) :
9.1. É admitida a subcontratação de obras e serviços pela Concessionária, sendo vedada a subcontratação da operação do Aeroporto. 
9.1.1. A subcontratação da operação do Aeroporto será permitida somente no caso de transferência do controle ou da administração temporária da Concessionária para o Financiador, nos termos do item 10.9 e seus subitens, e apenas enquanto permanecer esta condição.   
A meu ver, essa cláusula aparentemente conflita com a própria opção da Anac quanto à desobrigatoriedade que mencionei nos parágrafos anteriores. Penso que a possibilidade de a concessionária que não detém essa expertise vir a contratar esse operador reduziria riscos de má gestão dos serviços aeroportuários. 
Por meio da Nota Técnica 134/2020/DPR/SAC (peça 108) , a agência informou que "tanto a Minuta de Edital de Leilão, quanto a Minuta de Contrato, pontuam de forma expressa que a assistência a ser prestada não substitui a atuação da Concessionária, a qual detém, única e exclusivamente, a responsabilidade perante o Poder Concedente." Nesse sentido, ressaltou que "a contratação de assistência técnica visando auxílio à Concessionária na execução do objeto contratual não pode ser confundida com subcontratação de operador aeroportuário".
Concluiu dizendo que 
"a hipótese aberta para o certame licitatório da Sexta Rodada de Concessões vem garantir que a Proponente vencedora do leilão tenha, no mínimo, um consultor com experiência comprovada para que a auxilie na execução do objeto", mas que possibilita "a agregação, não apenas ao processo, mas também ao ambiente de exploração da infraestrutura aeroportuária no Brasil, das melhores práticas de operação aeroportuária internacionais, sem que, para isso, os detentores de tal experiência tenham que necessariamente participar do certame como proponente individual ou mesmo compor, no equity, determinados consórcios."
Em que pesem os esclarecimentos prestados pela Anac, que transcrevi acima, remanesce, a meu ver, a aparente contradição que indiquei, pois em dado momento a agência possibilita a participação de um licitante ou consórcio que não possui em sua composição um operador aeroportuário, bastando apresentar compromisso de contratação futura, em outro veda a possibilidade de a concessionária contratar esses serviços e, nos esclarecimentos apresentados à peça 108, pontua que os licitantes devem possuir consultor com experiência comprovada em operação de aeroportos.
Destarte, verifico que há oportunidades de melhoria nos termos do edital com o intuito de evitar equívocos. Diante isso, considero pertinente recomendar à agência que avalie a conveniência e oportunidade de aprimorar o texto das cláusulas editalícias que disciplinam as condições para a participação de licitante que não seja operador aeroportuário e/ou participação de consórcio que não possua operador aeroportuário em sua composição, de modo a tornar mais clara a forma de participação destes e, com isso, mitigar os riscos de má interpretação de seus termos, o que poderia afastar ou inabilitar indevidamente potenciais interessados, bem como os riscos de judicialização do certame.
VII. DAS CONTROVÉRSIAS ACERCA DOS INVESTIMENTOS NO AEROPORTO DE NAVEGANTES
Consta no relatório da SeinfraRodoviaAviação que, no decorrer da fase instrutiva deste processo, houve dois pedidos de habilitação como interessado nos presentes autos, nos termos do art. 144, §2º, c/c art. 146, caput e §1º, do Regimento Interno do TCU (RITCU) , sendo um deles apresentado pela Federação das Associações Empresariais de Santa Catarina - Facisc (peça 64) e o outro pela PAC Logística e Hangaragem Ltda. (Pac Log) , concessionária da Infraero no Terminal Logístico de Cargas (Teca) do Aeroporto Ministro Victor Konder, Navegantes/SC, o qual está inserido no Bloco Sul desta 6ª Rodada de Concessões (peças 29 a 33) .
Ambos os solicitantes também apresentaram alegações de inconsistências nos estudos de viabilidade do Aeroporto de Navegantes, que teria deixado de contemplar como obrigatórios alguns investimentos que consideram imprescindíveis, a exemplo da construção de um novo terminal de passageiros e de nova pista de pouso e decolagem.
A unidade técnica propõe indeferir o ingresso de ambos como interessado nos autos, ante a ausência de legitimidade para intervirem no processo, proposta com a qual manifesto desde já minha concordância. 
No tocante ao mérito das alegações, a área técnica do TCU entendeu que não merece prosperar, pois verificou que a definição dos investimentos obrigatórios foi baseada em estudos e projeções de demanda individualizados para cada aeroporto. Tais estudos foram objeto de detida análise pela unidade instrutora, que não identificou inconsistências em relação ao aeroporto de Navegantes, mas tão somente em relação aos aeroportos de Manaus, Curitiba e Goiânia, conforme relatei na seção IV deste voto, para os quais se identificaram a dupla contagem nos valores de carga de correio.
Com base nesses estudos e projeções de demanda do aeroporto de Navegantes, a Secretaria Nacional de Aviação Civil (SAC) verificou a necessidade de ampliação do terminal de passageiros existente, cujos investimentos foram devidamente contemplados na modelagem econômico-financeira da concessão.
Quanto à possibilidade de inclusão da construção de uma nova pista de pouso e decolagem (PPD) em Navegantes, os cálculos e simulações da SAC indicaram que a pista existente é capaz de atender a demanda prevista para o horizonte da concessão, desde que realizadas algumas melhorias, as quais foram contempladas como investimentos obrigatórios. Além disso, os estudos de engenharia do aeroporto evidenciam que a frota considerada no projeto atende de forma satisfatória os destinos considerados no Estudo de Mercado, afastando quaisquer prejuízos para as operações comerciais. Diante disso, concluiu que não justifica a previsão de construção de uma nova PPD no Aeroporto de Navegantes.  
Vindo os autos ao meu Gabinete, recebi memoriais da Federação das Associações Empresariais de Santa Catarina - Facisc (peças 99-105) , do Fórum Parlamentar Catarinense (peça 106) e dos Senadores Dário Berger e Espiridião Amim (peça 107) , que, além de reiterar a suposta inconsistência dos estudos de viabilidade do aeroporto de Navegantes, ainda alegaram que a SAC não teria obedecido ao Plano Diretor daquele aeroporto, pois este prevê a construção de nova pista de pouso e decolagem (PPD) . À peça 103, a Facisc apresentou novos valores de demanda e projeções, distintos dos constantes nos estudos de viabilidade da SAC.
Verifico, assim, a existência de dois estudos de demanda - um realizado pelo Governo e outro apresentado pela Facisc. Considerando que o SAC utilizou em suas prospecções dados históricos oficiais, não apenas para o aeroporto de Navegantes, mas também para todos os demais sítios aeroportuários desta concessão, e que, como já mencionei anteriormente, estes estudos e projeções foram devidamente avaliados pela unidade técnica do TCU, que não identificou quaisquer indícios de inconsistências, não vislumbro razões para invalidar o trabalho da SAC. 
Friso que, apesar de os dados decorrentes das projeções de demanda não indicarem a necessidade de construção de nova pista no aeroporto de Navegantes, isso não significa que a pista jamais será construída, pois a minuta de contrato da concessão prevê o acompanhamento de níveis mínimos de serviço que, caso estes se situem abaixo da referência pactuada, acionam gatilhos para a realização de investimentos, com vistas à melhoria dos indicadores de qualidade do serviço prestado. Consequentemente, a pista poderá sim vir a ser construída ao longo da execução da concessão, caso a demanda justifique sua construção. 
Por pertinência, faço, ainda, alguns esclarecimentos acerca da eventual inobservância do Plano Diretor Aeroportuário.
Trata-se de um documento que estabelece um conjunto de diretrizes que orienta a implantação, o desenvolvimento e a expansão da infraestrutura aeroportuária, de maneira ordenada e ajustada à evolução do transporte aéreo. De acordo com o art. 1º da Resolução ANAC nº 153, de 18 de junho de 2010, a aprovação do Plano Diretor pela Anac é requisito obrigatório para aeródromos receberem voos de empresas aéreas prestando serviço de transporte aéreo regular de passageiros ou carga. 
Por meio da Nota Técnica 134/2020/DPR/SAC (peça 108) , a Anac ressaltou que tais planos têm por objetivo tão somente planejar a forma de expansão de cada aeroporto, porém os investimentos ali previstos não são vinculantes, haja vista sequer possuírem data para sua implementação. Na mesma nota técnica, a agência reforçou tal afirmação trazendo exemplos de diversos aeródromos (Cruzeiro do Sul/AC, Altamira/PA, Rio Branco/AC e Tefé/AM) que, apesar de atualmente possuírem baixíssima demanda, os planos diretores apresentam expansões para torna-los a níveis compatíveis com os de aeroportos das grandes capitais do país.
 Continuou afirmando que, para fins de definição dos investimentos obrigatórios, levou em consideração os Planos Diretores de todos os aeroportos da concessão, porém compatibilizou os investimentos de cada um de acordo com a demanda projetada, que, no caso do aeroporto de Navegantes, a demanda projetada seria devidamente atendida mediante a execução de melhorias na pista existente. Não verificou, assim, justificativa técnica para a construção de uma nova pista.
Do exposto, (i) considerando que não cabe a este Tribunal substituir o papel do gestor para definir quais investimentos devem ser realizados; (ii) considerando que, de acordo com a Secretaria Nacional de Aviação Civil, os investimentos do aeroporto de Navegantes estão tecnicamente orientados pela demanda projetada, a qual foi auditada pela SeinfraRodoviaAviação; e (iii) considerando, ainda, a previsão de níveis mínimos de serviço e gatilhos de investimento que visarão adequar a capacidade futura dos aeroportos à demanda real que vier a ser verificada, deixo de fazer quaisquer determinações a respeito da matéria aqui tratada.    
VIII. CONSIDERAÇÕES FINAIS
Abordo nesta última seção do meu voto um aspecto complementar à análise da SeinfraRodoviaAviação, que considero particularmente importante para o desempenho da concessão e sua justa remuneração.
Trata-se da forma prevista para mensurar os aspectos referentes à qualidade do serviço prestado, em especial a aferição dos Indicadores de Qualidade do Serviço (IQS) e o cálculo do Fator Q, previstos no Anexo 2 do Contrato de Concessão, item 9.
A partir de avaliações mensais dos IQS e comparação com seus respectivos valores de referência, obtém-se, por meio de aplicação de fórmula específica, o fator Q, que, a depender do seu valor, propicia um decréscimo de até 7,5% ou bônus de até 2% no reajuste da receita teto anual devida à concessionária.
Apesar de tais avaliações acarretarem impactos financeiros nas receitas das concessões, a Anac transferiu às próprias concessionárias a responsabilidade por fazer essa mensuração.
Nada obstante a possibilidade de a agência fiscalizar tais indicadores, o fato de deixar a cargo das próprias concessionárias se auto avaliarem caracteriza, a meu ver, um nítido conflito de interesses.
Se em vez disso, a própria agência licitasse e contratasse empresa para fazer tal avaliação ter-se-ia uma maior independência do avaliador. Por outro lado, traria a necessidade de recorrentes licitações, com risco de atrasos nas respectivas contratações e judicialização dos certames, o que poderia prejudicar a continuidade dessas avaliações. 
É atribuição do regulador adotar, justificadamente, a forma que será executado esse serviço, se pela própria agência, mediante licitação específica, ou se deixando a cargo da concessionária, que é a forma atualmente adotada pela Anac. Nesse sentido, entendo não caber ao TCU substituir o gestor e definir a melhor forma para essa avaliação, mas sim alertar o jurisdicionado quanto aos riscos envolvidos na opção escolhida, para adoção das medidas cabíveis.
Assim sendo, considero relevante recomendar à Anac que implemente controles internos suficientes para evitar o risco de as concessionárias enviesarem a avaliação dos indicadores de qualidade de serviço (IQS) e, como consequência, apresentarem índices que não reflitam fidedignamente a qualidade dos serviços prestados, com vistas a maximizarem suas receitas.  
Por fim, consta à peça 71 destes autos um expediente assinado pelo Senador Wellington Fagundes, em que solicita avaliação deste Tribunal quanto à exclusão da obrigatoriedade da participação societária do operador aeroportuário nos consórcios que apresentarem propostas nesta 6ª rodada de concessão de aeroportos. 
Considero que tal assunto foi devidamente abordado por mim na seção VI deste Voto e, dessa forma, determino o encaminhamento desta decisão ao Excelentíssimo Senador da República.
Ante todo o exposto, acompanhando o posicionamento da unidade técnica com os acréscimos que descrevi acima, VOTO por que este Colegiado aprove a minuta de acórdão que ora submeto à apreciação.
TCU, Sala das Sessões Ministro Luciano Brandão Alves de Souza, em 8 de dezembro de 2020.
Ministro JOÃO AUGUSTO RIBEIRO NARDES 
Relator